---
title: "Demografia"
execute:
  freeze: true
---

```{r}
#| label: setup
#| include: false
knitr::opts_chunk$set(cache = TRUE)
library(tidyverse)
library(censobr)
library(geobr)
library(sf)
library(srvyr)
library(patchwork)
```

## Introdução {#sec-dem-intro}

Toda decisão de política pública que tem endereço depende de uma pergunta anterior, que é saber onde vive o público que ela pretende alcançar. Um centro de convivência para pessoas idosas precisa estar perto de quem já parou de trabalhar. Uma creche precisa estar perto de quem tem filho pequeno. Já políticas baseadas em aspectos raciais precisa entender onde se concentra a população indígena e negra, por exemplo. Nenhuma dessas perguntas se responde com o total do município, porque o município é grande demais para caber numa decisão de localização.

O Censo Demográfico é a única fonte brasileira que responde a essas perguntas com elevada granularidade intraurbana, e faz isso para os cinco mil e poucos municípios do país ao mesmo tempo. Este capítulo mostra como transformar esse material em indicadores utilizáveis, percorrendo seis recortes temáticos: **idade**; **cor ou raça**; **quem responde pelo domicílio**; **arranjo domiciliar**; **deficiência**; e **naturalidade**.

Para os quatro primeiros, trabalharemos com os dados **agregados por setor censitário**, que nascem do Questionário Básico. Os dois últimos não existem nos agregados, porque o Questionário Básico não os investiga. Para alcançá-los é preciso recorrer aos **microdados da amostra**, que são divulgados por área de ponderação. Trocar de fonte significa, portanto, trocar de escala, e o capítulo percorre as duas na ordem em que elas se impõem, primeiro o que se pode fazer com o maior detalhe territorial disponível^[Lembre-se que a grade estatística, de maior desagregação, não permite inferir estas quatro primeiras informações], depois o que só a amostra permite perguntar.

Entre os recortes dos agregados, o do arranjo domiciliar é o menos explorado e talvez o mais interessante. Os agregados informam não apenas quantas pessoas moram em cada setor, mas também como elas se organizam dentro do domicílio, quem é a pessoa responsável e se há cônjuge e filhos. É a partir daí que se chega a indicadores como o de domicílios monoparentais, que dificilmente aparecem em relatórios técnicos e que mudam bastante a leitura de um território.

<!-- Checar se já teremos os microdados de 2022 antes do livro ser publicado -->
O município escolhido para o capítulo é **Goiânia (GO)**. Os indicadores dos agregados são calculados para os setores censitários do município no Censo 2022, os da amostra para as áreas de ponderação do Censo 2010^[já que até o momento de elaboração deste livro, os microdados de 2022 ainda não haviam sido divulgados], e sempre que a comparação entre as duas edições for possível ela é feita.

Antes de qualquer cálculo, vale reter uma advertência: nenhum dos indicadores deste capítulo é uma contagem bruta. Todos são proporções, e a escolha de qual total vai no denominador é a decisão que mais afeta o resultado. Essa escolha reaparecerá em cada seção, e em uma delas ela muda de uma linha para a outra.

## Estruturação dos dados dos agregados {#sec-dem-dados}

Começamos pelos agregados, que sustentam a maior parte do capítulo. Os indicadores construídos até a @sec-dem-2010 vêm de três dos arquivos temáticos apresentados na @tbl-arquivos-tematicos do Capítulo 7. Do arquivo **Básico** vem a população total e a identificação geográfica. Do arquivo **Pessoas** vêm os blocos de Demografia, Cor ou Raça e Parentesco. Do arquivo **Domicílio** vem o total de domicílios particulares permanentes ocupados e a contagem de crianças. Os microdados da amostra entram mais adiante, na @sec-dem-amostra, com uma preparação própria.

O primeiro passo é obter o código do município. Como visto no Capítulo 6, a função `lookup_muni()` do `geobr` faz essa busca pelo nome, e a partir da versão 2.0.0 do pacote ela exige que o ano de referência seja informado.

```{r}
#| label: goiania-codigo
#| message: false
#| warning: false
goiania <- lookup_muni(name_muni = "Goiânia", year = 2022)$code_muni
goiania
```

Com o código em mãos, lemos os três arquivos. Em todos eles o filtro por município vem antes do `collect()`, para que o Arrow leia do disco apenas os setores de Goiânia, conforme discutido na @sec-obtendo. As variáveis já são selecionadas na leitura, e não depois, pelo mesmo motivo.

```{r}
#| label: leitura-basico
#| message: false
#| warning: false
sc_basico <- read_tracts(dataset = "Basico", year = 2022) |>
  filter(code_muni == goiania) |>
  select(code_tract, name_subdistrict, area_km2, V0001) |>
  collect()

nrow(sc_basico)
```

Do arquivo Pessoas vêm quase todas as variáveis do capítulo. São dezoito colunas, distribuídas pelos três blocos temáticos que nos interessam. A @tbl-dem-variaveis descreve cada uma delas.

```{r}
#| label: tbl-dem-variaveis
#| tbl-cap: "Variáveis dos Agregados por Setor Censitário utilizadas neste capítulo (Censo 2022)."
#| echo: false

tibble::tribble(
  ~Arquivo,    ~Bloco,          ~Codigo,               ~Nome,          ~Descricao,
  "Básico",    "—",             "`V0001`",             "`pop`",        "População total residente",
  "Pessoas",   "Demografia",    "`demografia_V01031`", "`pess_0_4`",   "Pessoas de 0 a 4 anos",
  "Pessoas",   "Demografia",    "`demografia_V01040`", "`id_60_69`",   "Pessoas de 60 a 69 anos",
  "Pessoas",   "Demografia",    "`demografia_V01041`", "`id_70m`",     "Pessoas de 70 anos ou mais",
  "Pessoas",   "Cor ou Raça",   "`raca_V01317`",       "`branca`",     "Pessoas de cor ou raça branca",
  "Pessoas",   "Cor ou Raça",   "`raca_V01318`",       "`preta`",      "Pessoas de cor ou raça preta",
  "Pessoas",   "Cor ou Raça",   "`raca_V01319`",       "`amarela`",    "Pessoas de cor ou raça amarela",
  "Pessoas",   "Cor ou Raça",   "`raca_V01320`",       "`parda`",      "Pessoas de cor ou raça parda",
  "Pessoas",   "Cor ou Raça",   "`raca_V01321`",       "`indigena`",   "Pessoas de cor ou raça indígena",
  "Pessoas",   "Cor ou Raça",   "`raca_V01340`",       "`resp_f_preta`", "Responsável preta, sexo feminino",
  "Pessoas",   "Cor ou Raça",   "`raca_V01344`",       "`resp_f_parda`", "Responsável parda, sexo feminino",
  "Pessoas",   "Parentesco",    "`parentesco_V01062`", "`resp_m`",     "Pessoa responsável, sexo masculino",
  "Pessoas",   "Parentesco",    "`parentesco_V01063`", "`resp_f`",     "Pessoa responsável, sexo feminino",
  "Pessoas",   "Parentesco",    "`parentesco_V01191`", "`arr_casal`",  "Responsável e cônjuge sem filhos",
  "Pessoas",   "Parentesco",    "`parentesco_V01192`", "`arr_ambos`",  "Responsável e cônjuge com filho de ambos",
  "Pessoas",   "Parentesco",    "`parentesco_V01193`", "`arr_um`",     "Responsável e cônjuge com filho de um deles",
  "Pessoas",   "Parentesco",    "`parentesco_V01194`", "`arr_mono`",   "Responsável sem cônjuge com filhos ou enteados",
  "Pessoas",   "Parentesco",    "`parentesco_V01195`", "`arr_outros`", "Outros tipos de composição",
  "Pessoas",   "Parentesco",    "`parentesco_V01203`", "`mono_m`",     "Monoparental, responsável masculino",
  "Pessoas",   "Parentesco",    "`parentesco_V01204`", "`mono_f`",     "Monoparental, responsável feminino",
  "Domicílio", "Parte 1",       "`domicilio01_V00001`", "`dppo`",      "Domicílios particulares permanentes ocupados",
  "Domicílio", "Parte 1",       "`domicilio01_V00008`", "`cri_0_9`",   "Crianças de 0 a 9 anos em domicílios permanentes"
) |>
  knitr::kable(
    col.names = c("Arquivo", "Bloco", "Código original", "Nome atribuído", "Descrição"),
    align = c("c", "c", "c", "c", "l")
  )
```

A leitura do arquivo Pessoas segue a mesma lógica da anterior. Repare que os códigos não guardam relação semântica com o conteúdo, o que torna a consulta ao dicionário obrigatória e a atribuição de nomes legíveis quase indispensável.

```{r}
#| label: leitura-pessoas
#| message: false
#| warning: false
sc_pessoas <- read_tracts(dataset = "Pessoas", year = 2022) |>
  filter(code_muni == goiania) |>
  select(code_tract,
         demografia_V01031, demografia_V01040, demografia_V01041,
         raca_V01317, raca_V01318, raca_V01319, raca_V01320, raca_V01321,
         raca_V01340, raca_V01344,
         parentesco_V01062, parentesco_V01063,
         parentesco_V01191, parentesco_V01192, parentesco_V01193,
         parentesco_V01194, parentesco_V01195,
         parentesco_V01203, parentesco_V01204) |>
  collect()
```

Do arquivo Domicílio vêm apenas duas colunas, o total de domicílios particulares permanentes ocupados, que servirá de denominador para os indicadores de arranjo domiciliar, e a contagem de crianças de zero a nove anos.

```{r}
#| label: leitura-domicilio
#| message: false
#| warning: false
sc_domicilio <- read_tracts(dataset = "Domicilio", year = 2022) |>
  filter(code_muni == goiania) |>
  select(code_tract, domicilio01_V00001, domicilio01_V00008) |>
  collect()
```

Com os três objetos em memória, resta juntá-los pelo código do setor e atribuir os nomes da @tbl-dem-variaveis. O resultado é uma única tabela com uma linha por setor censitário, que servirá de base para todo o capítulo.

```{r}
#| label: juncao
#| message: false
#| warning: false
goiania_sc <- sc_basico |>
  left_join(sc_pessoas,   by = "code_tract") |>
  left_join(sc_domicilio, by = "code_tract") |>
  rename(
    pop          = V0001,
    pess_0_4     = demografia_V01031,
    id_60_69     = demografia_V01040,
    id_70m       = demografia_V01041,
    branca       = raca_V01317,
    preta        = raca_V01318,
    amarela      = raca_V01319,
    parda        = raca_V01320,
    indigena     = raca_V01321,
    resp_f_preta = raca_V01340,
    resp_f_parda = raca_V01344,
    resp_m       = parentesco_V01062,
    resp_f       = parentesco_V01063,
    arr_casal    = parentesco_V01191,
    arr_ambos    = parentesco_V01192,
    arr_um       = parentesco_V01193,
    arr_mono     = parentesco_V01194,
    arr_outros   = parentesco_V01195,
    mono_m       = parentesco_V01203,
    mono_f       = parentesco_V01204,
    dppo         = domicilio01_V00001,
    cri_0_9      = domicilio01_V00008
  )

dim(goiania_sc)
```

Por fim, precisamos da geometria dos setores para produzir os mapas. A malha vem do `geobr` pela função `read_census_tract()`, já utilizada no Capítulo 7, e é unida à tabela de indicadores pela mesma coluna `code_tract`.

```{r}
#| label: geometria
#| message: false
#| warning: false
#| results: hide
goiania_geo <- read_census_tract(
  code_tract = goiania,
  year       = 2022,
  simplified = FALSE
) |>
  select(code_tract) |>
  left_join(goiania_sc, by = "code_tract")
```

Com a base montada, podemos começar pelo recorte que mais mudou no Brasil das últimas duas décadas.

## Estrutura etária e envelhecimento {#sec-dem-idade}

A distribuição da população por idade é o retrato mais imediato que um censo oferece, e a forma clássica de apresentá-la é a **pirâmide etária**, um gráfico de barras horizontais em que cada faixa aparece duas vezes, uma para cada sexo. O bloco de Demografia do arquivo Pessoas traz exatamente o material necessário, com onze faixas etárias repetidas para o sexo masculino e para o feminino.

As vinte e duas variáveis são consecutivas no arquivo, o que permite selecioná-las por intervalo com o operador `:`, sem precisar escrever cada nome.

```{r}
#| label: leitura-idade
#| message: false
#| warning: false
sc_idade <- read_tracts(dataset = "Pessoas", year = 2022) |>
  filter(code_muni == goiania) |>
  select(code_tract, demografia_V01009:demografia_V01030) |>
  collect()
```

Os códigos, sozinhos, não dizem qual faixa nem qual sexo representam. Precisamos de uma tabela de correspondência entre o código e o seu significado. Como as onze faixas se repetem na mesma ordem para os dois sexos, a função `rep()` evita digitar tudo duas vezes.

```{r}
#| label: dicionario-idade
faixas_etarias <- c("0 a 4", "5 a 9", "10 a 14", "15 a 19", "20 a 24",
                    "25 a 29", "30 a 39", "40 a 49", "50 a 59",
                    "60 a 69", "70 ou mais")

dic_idade <- tibble(
  variavel = paste0("demografia_V0", 1009:1030),
  sexo     = rep(c("Masculino", "Feminino"), each = 11),
  faixa    = rep(faixas_etarias, times = 2)
)

head(dic_idade)
```

Agora somamos cada coluna ao longo de todos os setores, obtendo o total municipal de cada combinação de sexo e faixa. O resultado dessa soma é uma tabela de uma linha e vinte e duas colunas, formato que o `ggplot2` não consegue mapear diretamente. É preciso convertê-la para o formato longo, com uma linha por variável, e é isso que a função `pivot_longer()` faz.

```{r}
#| label: piramide-dados
#| message: false
piramide <- sc_idade |>
  summarise(across(all_of(dic_idade$variavel), \(x) sum(x, na.rm = TRUE))) |>
  pivot_longer(
    cols      = all_of(dic_idade$variavel),
    names_to  = "variavel",
    values_to = "pessoas"
  ) |>
  left_join(dic_idade, by = "variavel") |>
  mutate(
    faixa   = factor(faixa, levels = faixas_etarias),
    pessoas = ifelse(sexo == "Masculino", -pessoas, pessoas)
  )

head(piramide)
```

::: callout-note
## `pivot_longer()`, de tabela larga para tabela longa

Uma mesma informação pode ser guardada de duas formas. No **formato largo**, cada variável ocupa uma coluna, que é como os Agregados chegam até nós, com uma coluna por combinação de sexo e faixa etária. No **formato longo**, cada linha guarda uma única observação, com uma coluna dizendo qual variável é e outra dizendo qual o valor.

A função `pivot_longer()`, do pacote `tidyr`, converte do largo para o longo. Seus três argumentos principais são `cols`, que indica quais colunas devem ser empilhadas, `names_to`, que dá o nome da coluna que guardará os nomes originais, e `values_to`, que dá o nome da coluna que guardará os valores.

A conversão é necessária porque o `ggplot2` mapeia **colunas** para elementos visuais. Para colorir as barras por sexo, o sexo precisa estar em uma coluna, e não espalhado por vinte e duas colunas diferentes. Sempre que um gráfico exigir uma variável que hoje está codificada nos nomes das colunas, o caminho passa pelo `pivot_longer()`.

A operação inversa existe e se chama `pivot_wider()`, útil quando se quer transformar categorias de uma coluna em colunas próprias, como ao montar uma tabela de dupla entrada.
:::

Duas escolhas no código acima merecem explicação. A conversão de `faixa` para fator com `levels = faixas_etarias` garante que as barras apareçam em ordem etária, e não em ordem alfabética, que colocaria "10 a 14" antes de "5 a 9". E os valores masculinos são multiplicados por menos um, o que empurra essas barras para a esquerda do eixo e produz o formato característico da pirâmide.

```{r}
#| label: fig-piramide
#| fig-cap: "Pirâmide etária de Goiânia (GO) por sexo e faixa de idade, Censo 2022."
#| fig-height: 5
#| message: false
#| warning: false
ggplot(piramide, aes(x = faixa, y = pessoas, fill = sexo)) +
  geom_col(width = 0.8) +
  coord_flip() +
  scale_y_continuous(
    labels = \(x) scales::label_number(big.mark = ".", decimal.mark = ",")(abs(x))
  ) +
  scale_fill_manual(values = c("Masculino" = "#4E79A7", "Feminino" = "#E15759")) +
  labs(x = "Faixa etária", y = "Pessoas", fill = NULL) +
  theme_minimal() +
  theme(legend.position = "bottom", panel.grid.major.y = element_blank())
```

A pirâmide de Goiânia já não é uma pirâmide. A base está mais estreita que o corpo, com as faixas de 0 a 4 e de 5 a 9 anos menores que as de 30 a 39 e 40 a 49. É o desenho típico de uma população que passou pela transição demográfica, com queda da fecundidade e aumento da expectativa de vida.

Para levar essa observação ao território, precisamos de um indicador por setor. O corte usual é o de 60 anos, limiar adotado pela Lei nº 10.741, de 2003, que institui o Estatuto da Pessoa Idosa e assegura direitos às pessoas com idade igual ou superior a essa [@brasil_estatuto_idoso]. Ele corresponde exatamente à soma das duas últimas faixas do bloco de Demografia.

```{r}
#| label: indicador-idosos
goiania_geo <- goiania_geo |>
  mutate(
    idosos      = id_60_69 + id_70m,
    perc_idosos = 100 * idosos / pop
  )

summary(goiania_geo$perc_idosos)
```

O indicador vai de pouco mais de 1% a quase 47% dos residentes, com mediana em torno de 16%. Essa amplitude é o primeiro sinal de que a distribuição da população idosa dentro da cidade está longe de ser homogênea. Os dois mapas a seguir mostram o mesmo fenômeno de duas formas, primeiro pela contagem de pessoas com 60 anos ou mais em cada setor, depois pela proporção que elas representam na população do setor.

```{r}
#| label: fig-idosos
#| fig-cap: "Pessoas de 60 anos ou mais por setor censitário em Goiânia (GO), em contagem (à esquerda) e em proporção da população do setor (à direita), Censo 2022."
#| fig-height: 4.5
#| message: false
#| warning: false
mapa_idosos_cont <- ggplot(goiania_geo) +
  geom_sf(aes(fill = idosos), color = NA) +
  scale_fill_distiller(palette = "Blues", direction = 1,
                       name = "Pessoas\n60 anos ou +",
                       na.value = "gray90") +
  coord_sf(expand = FALSE) +
  labs(subtitle = "Contagem") +
  theme_minimal() +
  theme(axis.text = element_blank(), axis.ticks = element_blank(),
        panel.grid = element_blank())

mapa_idosos_perc <- ggplot(goiania_geo) +
  geom_sf(aes(fill = perc_idosos), color = NA) +
  scale_fill_distiller(palette = "Blues", direction = 1,
                       name = "% da pop.\ndo setor",
                       na.value = "gray90") +
  coord_sf(expand = FALSE) +
  labs(subtitle = "Proporção") +
  theme_minimal() +
  theme(axis.text = element_blank(), axis.ticks = element_blank(),
        panel.grid = element_blank())

mapa_idosos_cont + mapa_idosos_perc
```

Os dois mapas não descrevem a mesma cidade. O da esquerda destaca os setores mais populosos, porque um setor com muita gente tende a ter muitos idosos mesmo que a proporção seja baixa. O da direita destaca os bairros consolidados, onde a população envelheceu no lugar e os filhos já saíram de casa.

A divergência pode ser medida. Se tomarmos os cem setores com mais pessoas idosas em número absoluto e os cem setores com maior proporção de idosos, apenas 28 aparecem nas duas listas.

```{r}
#| label: contagem-vs-proporcao
top_contagem  <- goiania_geo |>
  st_drop_geometry() |>
  filter(!is.na(perc_idosos)) |>
  slice_max(idosos, n = 100) |>
  pull(code_tract)

top_proporcao <- goiania_geo |>
  st_drop_geometry() |>
  filter(!is.na(perc_idosos)) |>
  slice_max(perc_idosos, n = 100) |>
  pull(code_tract)

length(intersect(top_contagem, top_proporcao))
```

Setenta e dois por cento de discordância entre as duas listas é muito, e a consequência prática é direta. Uma política que precise dimensionar a demanda por atendimento domiciliar deve olhar a contagem, porque o que interessa é quantas pessoas serão atendidas. Uma política que precise decidir onde instalar um centro de convivência deve olhar a proporção, porque o que interessa é a densidade do público no entorno do equipamento. Escolher o mapa errado leva o equipamento para o lugar errado.

Agregar os setores em recortes maiores ajuda a nomear as áreas. Goiânia não possui a divisão por bairros nos Agregados, e a coluna `name_neighborhood` vem inteiramente vazia para o município, situação que o leitor deve sempre verificar antes de contar com esse recorte. O nível imediatamente disponível acima do setor é o subdistrito.

Ao agregar, somamos cada variável original separadamente, em vez de somar o indicador já calculado por setor. A diferença importa. Quando uma das parcelas está ausente em um setor, a soma `id_60_69 + id_70m` daquele setor também fica ausente, e somar essa coluna descartaria a contribuição inteira do setor enquanto a população dele continuaria no denominador. Somando cada parcela por conta própria, aproveitamos tudo que foi divulgado.

```{r}
#| label: idosos-subdistrito
#| message: false
idosos_sub <- goiania_geo |>
  st_drop_geometry() |>
  filter(!is.na(name_subdistrict)) |>
  group_by(name_subdistrict) |>
  summarise(
    pop    = sum(pop, na.rm = TRUE),
    idosos = sum(id_60_69, na.rm = TRUE) + sum(id_70m, na.rm = TRUE),
    dppo   = sum(dppo, na.rm = TRUE)
  ) |>
  filter(dppo >= 1000) |>
  mutate(perc_idosos = 100 * idosos / pop)

bind_rows(
  idosos_sub |> slice_max(perc_idosos, n = 5),
  idosos_sub |> slice_min(perc_idosos, n = 5)
) |>
  select(name_subdistrict, pop, perc_idosos) |>
  knitr::kable(
    col.names = c("Subdistrito", "População", "% com 60 anos ou mais"),
    digits = 1,
    format.args = list(big.mark = ".", decimal.mark = ",")
  )
```

O contraste é de mais de quatro vezes entre o subdistrito mais envelhecido e o mais jovem. Guardemos os nomes que aparecem no topo da tabela, porque eles voltarão a aparecer na próxima seção, e com um sinal invertido.

## População preta e parda {#sec-dem-raca}

O Censo classifica a cor ou raça em cinco categorias, branca, preta, amarela, parda e indígena, todas por autodeclaração. Em análises de desigualdade, é frequente somar as categorias preta e parda em um único grupo, procedimento que o próprio IBGE adota na publicação *Desigualdades Sociais por Cor ou Raça no Brasil*, onde o grupo aparece sob a denominação "pretos ou pardos" [@ibge_desigualdades2022]. Comecemos pelo quadro geral do município.

```{r}
#| label: composicao-raca
#| message: false
composicao_raca <- goiania_sc |>
  summarise(
    Branca   = sum(branca,   na.rm = TRUE),
    Preta    = sum(preta,    na.rm = TRUE),
    Amarela  = sum(amarela,  na.rm = TRUE),
    Parda    = sum(parda,    na.rm = TRUE),
    Indígena = sum(indigena, na.rm = TRUE)
  ) |>
  pivot_longer(everything(), names_to = "cor_raca", values_to = "pessoas") |>
  mutate(perc = 100 * pessoas / sum(pessoas))

composicao_raca |>
  knitr::kable(
    col.names = c("Cor ou raça", "Pessoas", "% do total"),
    digits = 1,
    format.args = list(big.mark = ".", decimal.mark = ",")
  )
```

Pretos e pardos somados respondem por pouco mais da metade dos residentes de Goiânia. O indicador por setor é construído da mesma forma que o anterior, somando as duas categorias e dividindo pela população total do setor.

```{r}
#| label: indicador-raca
goiania_geo <- goiania_geo |>
  mutate(
    pretos_pardos      = preta + parda,
    perc_pretos_pardos = 100 * pretos_pardos / pop
  )

summary(goiania_geo$perc_pretos_pardos)
```

O mapa a seguir mostra a distribuição desse indicador. Diferentemente do caso anterior, aqui não faz sentido apresentar a contagem, porque a pergunta é sobre composição da população e não sobre volume de atendimento.

```{r}
#| label: fig-raca
#| fig-cap: "Proporção de pessoas pretas ou pardas na população do setor censitário, Goiânia (GO), Censo 2022."
#| fig-height: 5
#| message: false
#| warning: false
ggplot(goiania_geo) +
  geom_sf(aes(fill = perc_pretos_pardos), color = NA) +
  scale_fill_distiller(palette = "PuBuGn", direction = 1,
                       name = "% pretos\ne pardos",
                       na.value = "gray90") +
  coord_sf(expand = FALSE) +
  theme_minimal() +
  theme(axis.text = element_blank(), axis.ticks = element_blank(),
        panel.grid = element_blank())
```

O padrão espacial é nítido, com uma mancha clara concentrada e contínua, cercada por valores altos em todas as direções. Repetindo a agregação por subdistrito, o contraste fica explícito.

```{r}
#| label: raca-subdistrito
#| message: false
raca_sub <- goiania_geo |>
  st_drop_geometry() |>
  filter(!is.na(name_subdistrict)) |>
  group_by(name_subdistrict) |>
  summarise(
    pop           = sum(pop, na.rm = TRUE),
    pretos_pardos = sum(preta, na.rm = TRUE) + sum(parda, na.rm = TRUE),
    dppo          = sum(dppo, na.rm = TRUE)
  ) |>
  filter(dppo >= 1000) |>
  mutate(perc_pretos_pardos = 100 * pretos_pardos / pop)

bind_rows(
  raca_sub |> slice_max(perc_pretos_pardos, n = 5),
  raca_sub |> slice_min(perc_pretos_pardos, n = 5)
) |>
  select(name_subdistrict, pop, perc_pretos_pardos) |>
  knitr::kable(
    col.names = c("Subdistrito", "População", "% pretos e pardos"),
    digits = 1,
    format.args = list(big.mark = ".", decimal.mark = ",")
  )
```

A comparação entre esta tabela e a da seção anterior é reveladora. Os subdistritos que aparecem entre os mais envelhecidos são, em boa parte, os mesmos que aparecem entre os de menor proporção de população preta e parda. Envelhecimento e composição por cor ou raça não são fenômenos independentes no território brasileiro, porque ambos guardam relação com a renda e com a trajetória histórica de ocupação da cidade. Descrever essa coincidência é o que os dados permitem. Explicá-la exige um trabalho de interpretação que os agregados, sozinhos, não sustentam.

## Quem responde pelo domicílio {#sec-dem-responsavel}

Até aqui, todos os indicadores tiveram a população total do setor no denominador. Esta seção muda de unidade e passa a falar de domicílios, ou mais precisamente das pessoas responsáveis por eles. Cada domicílio tem exatamente uma pessoa responsável, de modo que contar responsáveis é uma outra forma de contar domicílios.

O bloco de Parentesco traz a pessoa responsável desagregada por sexo, nas variáveis `resp_m` e `resp_f`. O total de responsáveis é a soma das duas.

```{r}
#| label: indicador-resp
goiania_geo <- goiania_geo |>
  mutate(
    resp_total  = resp_m + resp_f,
    perc_resp_f = 100 * resp_f / resp_total
  )

goiania_geo |>
  st_drop_geometry() |>
  summarise(
    responsaveis   = sum(resp_m, na.rm = TRUE) + sum(resp_f, na.rm = TRUE),
    resp_femininas = sum(resp_f, na.rm = TRUE)
  ) |>
  mutate(perc_femininas = 100 * resp_femininas / responsaveis)
```

Metade dos domicílios de Goiânia é chefiada por uma mulher. O segundo indicador desta seção pergunta outra coisa, que é qual a proporção dessas responsáveis mulheres que são pretas ou pardas. E aqui está o ponto metodológico mais importante do capítulo.

O numerador é a soma de `resp_f_preta` e `resp_f_parda`, que já vêm cruzadas por sexo no arquivo. O denominador **não** é o total de responsáveis, nem o total de domicílios, e sim o total de responsáveis **mulheres**. Trocar esse denominador não produz um resultado ligeiramente diferente, produz um indicador que responde a outra pergunta.

```{r}
#| label: indicador-resp-negra
goiania_geo <- goiania_geo |>
  mutate(
    resp_f_negra      = resp_f_preta + resp_f_parda,
    perc_resp_f_negra = 100 * resp_f_negra / resp_f
  )

goiania_geo |>
  st_drop_geometry() |>
  summarise(
    resp_f_negra = sum(resp_f_preta, na.rm = TRUE) + sum(resp_f_parda, na.rm = TRUE),
    resp_f       = sum(resp_f, na.rm = TRUE),
    resp_total   = sum(resp_m, na.rm = TRUE) + sum(resp_f, na.rm = TRUE)
  ) |>
  mutate(
    sobre_resp_femininas = 100 * resp_f_negra / resp_f,
    sobre_resp_totais    = 100 * resp_f_negra / resp_total
  )
```

As duas contas dão respostas legítimas para perguntas diferentes. A primeira diz que, entre as mulheres que respondem pelo domicílio em Goiânia, cerca de 56% são pretas ou pardas. A segunda diz que cerca de 28% de todos os domicílios do município são chefiados por mulheres pretas ou pardas. A primeira descreve a composição de um grupo, a segunda descreve a incidência de um arranjo. Um relatório que apresente uma delas com a legenda da outra estará simplesmente errado, e é por isso que numerador e denominador precisam ser sempre declarados juntos.

Os dois mapas a seguir tornam a diferença visível. Repare que as legendas trazem o denominador escrito, e não apenas o numerador.

```{r}
#| label: fig-resp
#| fig-cap: "Domicílios com pessoa responsável do sexo feminino (à esquerda) e proporção de responsáveis mulheres que são pretas ou pardas (à direita), por setor censitário, Goiânia (GO), Censo 2022."
#| fig-height: 4.5
#| message: false
#| warning: false
mapa_resp_f <- ggplot(goiania_geo) +
  geom_sf(aes(fill = perc_resp_f), color = NA) +
  scale_fill_distiller(palette = "BuPu", direction = 1,
                       name = "% do total de\nresponsáveis",
                       na.value = "gray90") +
  coord_sf(expand = FALSE) +
  labs(subtitle = "Responsáveis mulheres") +
  theme_minimal() +
  theme(axis.text = element_blank(), axis.ticks = element_blank(),
        panel.grid = element_blank())

mapa_resp_negra <- ggplot(goiania_geo) +
  geom_sf(aes(fill = perc_resp_f_negra), color = NA) +
  scale_fill_distiller(palette = "BuPu", direction = 1,
                       name = "% das responsáveis\nmulheres",
                       na.value = "gray90") +
  coord_sf(expand = FALSE) +
  labs(subtitle = "Responsáveis mulheres pretas ou pardas") +
  theme_minimal() +
  theme(axis.text = element_blank(), axis.ticks = element_blank(),
        panel.grid = element_blank())

mapa_resp_f + mapa_resp_negra
```

O mapa da esquerda é relativamente uniforme, com a chefia feminina distribuída por toda a cidade. O da direita reproduz de perto o mapa de cor ou raça da seção anterior, o que era esperado, já que a composição das responsáveis acompanha a composição da população do setor.

## O que mudou desde 2010 {#sec-dem-2010}

Os três indicadores construídos até aqui existem também no Censo 2010, o que permite medir a direção e a intensidade da mudança. A comparação exige um cuidado que o Capítulo 9 já discutiu a propósito da Grade Estatística. A malha de setores censitários foi inteiramente redesenhada entre as duas edições, e Goiânia passou de 1.629 setores em 2010 para 2.310 em 2022. Comparar setor a setor é impossível, mas comparar totais municipais é perfeitamente legítimo, porque o município é o mesmo.

A estrutura dos arquivos de 2010 é bastante diferente da de 2022. O arquivo de pessoas chama-se `Pessoa`, no singular, e organiza a cor ou raça no bloco `pessoa03` e a idade, ano a ano, no bloco `pessoa13`. Os responsáveis estão em um arquivo próprio, o `Responsavel`, separados em dois blocos, um para mulheres e outro para o total e os homens.

Como a idade em 2010 vem detalhada ano a ano, precisamos somar as colunas correspondentes a 60 anos ou mais. No bloco `pessoa13`, a variável `V034` corresponde a 11 meses de idade e a `V035` a um ano completo, de modo que a variável de idade $i$ é `V0` seguido de $i + 34$. Os 60 anos ou mais vão, portanto, de `pessoa13_V094` até `pessoa13_V134`, que é a última. A função `num_range()` gera essa sequência de nomes.

```{r}
#| label: leitura-2010
#| message: false
#| warning: false
pessoa_2010 <- read_tracts(dataset = "Pessoa", year = 2010) |>
  filter(code_muni == goiania) |>
  select(code_tract,
         pessoa03_V001, pessoa03_V002, pessoa03_V003, pessoa03_V005,
         num_range("pessoa13_V", 94:134, width = 3)) |>
  collect()

resp_2010 <- read_tracts(dataset = "Responsavel", year = 2010) |>
  filter(code_muni == goiania) |>
  select(code_tract, responsavel01_V001, responsavel02_V001) |>
  collect()

nrow(pessoa_2010)
```

::: callout-note
## `num_range()` e a armadilha do `width`

A função `num_range()`, do pacote `tidyselect`, seleciona colunas cujo nome combina um prefixo fixo com uma sequência numérica. A chamada `num_range("pessoa13_V", 94:134)` parece resolver o problema, mas gera os nomes `pessoa13_V94`, `pessoa13_V95` e assim por diante, sem os zeros à esquerda. Como as colunas do arquivo se chamam `pessoa13_V094`, nenhuma das seis primeiras seria encontrada.

O detalhe é traiçoeiro porque a seleção **não** produz erro. Colunas que não existem são simplesmente ignoradas, e o resultado é uma soma silenciosamente incompleta, que neste caso deixaria de fora justamente as pessoas de 60 a 65 anos.

O argumento `width` resolve, preenchendo os números com zeros à esquerda até o comprimento indicado. Com `width = 3`, a sequência gerada passa a ser `pessoa13_V094` até `pessoa13_V134`.

A lição é mais geral que a função. Sempre que uma seleção por padrão devolver menos colunas do que o esperado, vale conferir o resultado com `ncol()` antes de seguir adiante.
:::

Com os dois arquivos em memória, calculamos os três indicadores de 2010 e os colocamos ao lado dos de 2022. Todas as somas são feitas variável a variável, pelo motivo discutido na @sec-dem-idade.

```{r}
#| label: comparativo-2010-2022
#| message: false
pop_2010   <- sum(pessoa_2010$pessoa03_V001, na.rm = TRUE)
idade_2010 <- pessoa_2010 |>
  select(num_range("pessoa13_V", 94:134, width = 3)) |>
  sum(na.rm = TRUE)
pp_2010    <- sum(pessoa_2010$pessoa03_V003, na.rm = TRUE) +
              sum(pessoa_2010$pessoa03_V005, na.rm = TRUE)

pop_2022   <- sum(goiania_sc$pop, na.rm = TRUE)
idade_2022 <- sum(goiania_sc$id_60_69, na.rm = TRUE) +
              sum(goiania_sc$id_70m,   na.rm = TRUE)
pp_2022    <- sum(goiania_sc$preta, na.rm = TRUE) +
              sum(goiania_sc$parda, na.rm = TRUE)

comparativo <- tibble(
  Indicador = c("% com 60 anos ou mais",
                "% pretos e pardos",
                "% de responsáveis mulheres"),
  `2010` = c(
    100 * idade_2010 / pop_2010,
    100 * pp_2010 / pop_2010,
    100 * sum(resp_2010$responsavel01_V001, na.rm = TRUE) /
          sum(resp_2010$responsavel02_V001, na.rm = TRUE)
  ),
  `2022` = c(
    100 * idade_2022 / pop_2022,
    100 * pp_2022 / pop_2022,
    100 * sum(goiania_sc$resp_f, na.rm = TRUE) /
          (sum(goiania_sc$resp_m, na.rm = TRUE) + sum(goiania_sc$resp_f, na.rm = TRUE))
  )
)

comparativo |>
  knitr::kable(digits = 1, format.args = list(decimal.mark = ","))
```

A população do município passou de `r format(pop_2010, big.mark = ".", decimal.mark = ",")` para `r format(pop_2022, big.mark = ".", decimal.mark = ",")` residentes no período, um crescimento de cerca de 10%. Os três indicadores, porém, mudaram bem mais que isso, e todos na mesma direção do que se observou no país. A proporção de pessoas com 60 anos ou mais cresceu mais da metade em doze anos, o que é uma transformação rápida para um indicador demográfico. A população que se declara preta ou parda passou de metade para pouco mais da metade dos residentes, tendência que se repetiu em quase todos os municípios brasileiros e que combina mudança na composição real da população com mudança na forma como as pessoas se autodeclaram. E a chefia feminina de domicílios saltou de pouco mais de dois quintos para exatamente a metade.

Esse último número guarda relação com o arranjo dos domicílios, assunto que retomaremos adiante. Antes disso, porém, precisamos reconhecer um limite de tudo que fizemos até aqui.

## O que só a amostra responde {#sec-dem-amostra}

Chegamos ao ponto anunciado na introdução, em que a fonte muda. Todos os indicadores construídos até aqui vieram dos Agregados por Setor Censitário, produzidos a partir do Questionário Básico, aplicado a todos os domicílios. Essa é a fonte com maior detalhe espacial que o Censo oferece, e por isso ela veio primeiro. Ela também é a mais limitada em conteúdo, porque o Questionário Básico investiga poucos temas.

Os dois recortes que faltam estão fora dela. O primeiro é a **deficiência**, investigada apenas no Questionário da Amostra. O segundo é a **naturalidade**, ou mais precisamente a distinção entre quem nasceu e sempre morou no município e quem chegou depois. Para alcançá-los é preciso recorrer aos microdados da amostra, no fluxo apresentado no Capítulo 8.

A mudança de fonte traz uma mudança de unidade espacial. Os microdados não são divulgados por setor censitário, e a menor unidade disponível é a **área de ponderação**, discutida na @sec-areas-pond. Goiânia tem 43 delas em 2010, contra os mais de dois mil setores usados até aqui. É um caso em que a pergunta determina a fonte e a fonte determina a escala, e não o contrário.

### Preparando os microdados de 2010 {#sec-dem-amostra-prep}

O primeiro passo é obter a geometria das áreas de ponderação com o `geobr` e guardar seus códigos, que servirão para filtrar os microdados.

```{r}
#| label: ap-goiania
#| message: false
#| warning: false
#| results: hide
ap_goiania <- read_weighting_area(
  code_weighting = goiania,
  year           = 2010,
  simplified     = FALSE
)

ap_cods <- ap_goiania |>
  pull(code_weighting)

length(ap_cods)
```

Em seguida lemos o arquivo de pessoas, selecionando apenas as colunas necessárias. Além do identificador do domicílio, do peso amostral e da área de ponderação, exigidos pelo plano amostral, pedimos os quatro quesitos de deficiência, o de naturalidade e a idade.

```{r}
#| label: leitura-microdados
#| message: false
#| warning: false
cols_pessoa <- c(
  "V0300",          # Identificador do domicílio (conglomerado)
  "V0010",          # Peso amostral calibrado
  "code_weighting", # Área de ponderação
  "V0614",          # Dificuldade permanente de enxergar
  "V0615",          # Dificuldade permanente de ouvir
  "V0616",          # Dificuldade permanente de caminhar ou subir degraus
  "V0617",          # Deficiência mental ou intelectual permanente
  "V0618",          # Nasceu neste município
  "V6036"           # Idade em anos completos
)

md_goiania <- read_population(year = 2010, columns = cols_pessoa) |>
  filter(code_weighting %in% ap_cods) |>
  collect()

nrow(md_goiania)
```

Pouco mais de sessenta mil registros amostrais representam a população do município. Antes de seguir, vale uma verificação simples que confirma que o filtro e os pesos estão corretos, comparando o total expandido com a população que os agregados de 2010 informaram.

```{r}
#| label: checagem-expansao
sum(md_goiania$V0010)
```

O valor coincide com a população de 2010 apresentada na @sec-dem-2010, o que é esperado, já que os pesos são calibrados justamente para reproduzir os totais do universo. Sempre que essa conta não fechar, há erro no filtro ou na seleção dos pesos.

Resta declarar o plano amostral. A construção repete a que foi detalhada no Capítulo 8 para o arquivo de pessoas, com o domicílio como unidade de conglomeração, a área de ponderação como estrato, os pesos calibrados e o total expandido de pessoas por área para a correção de população finita.

```{r}
#| label: plano-amostral
#| message: false
pop_ap <- md_goiania |>
  group_by(code_weighting) |>
  summarize(n_ind = sum(V0010))

md_goiania <- md_goiania |>
  left_join(pop_ap, by = join_by(code_weighting))

pa_goiania <- md_goiania |>
  as_survey_design(
    ids     = V0300,
    strata  = code_weighting,
    weights = V0010,
    fpc     = n_ind
  )
```

### Pessoas com deficiência {#sec-dem-deficiencia}

O Censo 2010 investigou a deficiência por meio de quatro quesitos. Três deles, sobre enxergar, ouvir e caminhar ou subir degraus, seguem uma escala de quatro graus, que vai de "não consegue de modo algum" até "nenhuma dificuldade". O quarto, sobre deficiência mental ou intelectual permanente, admite apenas sim ou não.

A pergunta que parece trivial, a de quantas pessoas com deficiência há no município, não tem resposta única. Ela depende de onde se traça a linha de corte na escala de graus, e essa escolha já foi revista oficialmente pelo IBGE.

```{r}
#| label: criterios-deficiencia
#| message: false
pa_goiania <- pa_goiania |>
  mutate(
    def_amplo   = V0614 %in% c("1", "2", "3") | V0615 %in% c("1", "2", "3") |
                  V0616 %in% c("1", "2", "3") | V0617 == "1",
    def_estrito = V0614 %in% c("1", "2") | V0615 %in% c("1", "2") |
                  V0616 %in% c("1", "2") | V0617 == "1"
  )

pa_goiania |>
  summarize(
    criterio_amplo   = survey_mean(def_amplo,   vartype = "ci"),
    criterio_estrito = survey_mean(def_estrito, vartype = "ci")
  ) |>
  knitr::kable(digits = 3, format.args = list(decimal.mark = ","))
```

O `mutate()` acima foi aplicado diretamente sobre o objeto de desenho amostral, e não sobre a tabela de microdados. O `srvyr` permite isso, criando as duas colunas dentro do desenho e preservando pesos, estratos e conglomerados. É o caminho mais seguro, porque evita reconstruir o plano amostral a cada nova variável derivada.

::: callout-warning
## Duas respostas oficiais para a mesma pergunta

Ao divulgar os resultados de 2010, o IBGE classificou como pessoa com deficiência quem declarasse **alguma** dificuldade em pelo menos um dos quesitos. Por esse critério, chegou-se a 45.606.048 pessoas no Brasil, ou 23,9% da população recenseada.

Em 2018, o Instituto publicou a Nota Técnica 01/2018 revendo essa leitura [@ibge_nota_deficiencia2018]. Adotando a linha de corte recomendada pelo Grupo de Washington para Estatísticas sobre Pessoas com Deficiência, passou a classificar como pessoa com deficiência somente quem declarasse **grande dificuldade** ou **não conseguir de modo algum**. O total caiu para 12.748.663 pessoas, ou 6,7% da população.

A mudança não corrige um erro de coleta. Os dados são exatamente os mesmos, e o que mudou foi o limiar de gravidade adotado para a classificação, com o objetivo de tornar a estatística brasileira comparável à de outros países. A nota registra ainda que a linha de corte **não se aplica** à deficiência mental ou intelectual, cujo quesito não seguiu o modelo do Grupo de Washington e admite apenas sim ou não.

A lição prática vale muito além deste indicador. Antes de publicar qualquer número sobre deficiência a partir do Censo 2010, é obrigatório declarar qual critério foi usado, porque a diferença entre os dois é de um fator próximo de quatro. Um relatório que compare o seu resultado com um número de outra fonte sem verificar esse detalhe estará comparando coisas diferentes.
:::

Os valores obtidos para Goiânia acompanham de perto os nacionais, com cerca de 23% pelo critério amplo e menos de 6% pelo estrito. Daqui em diante usamos o critério estrito, que é o vigente. Decomposto por tipo de deficiência, o quadro fica assim.

```{r}
#| label: deficiencia-tipo
#| message: false
pa_goiania |>
  summarize(
    Visual      = survey_mean(V0614 %in% c("1", "2")),
    Auditiva    = survey_mean(V0615 %in% c("1", "2")),
    Motora      = survey_mean(V0616 %in% c("1", "2")),
    Intelectual = survey_mean(V0617 == "1")
  ) |>
  select(Visual, Auditiva, Motora, Intelectual) |>
  pivot_longer(everything(), names_to = "Tipo", values_to = "Proporção") |>
  mutate(`% da população` = 100 * `Proporção`) |>
  select(Tipo, `% da população`) |>
  knitr::kable(digits = 2, format.args = list(decimal.mark = ","))
```

A deficiência visual é a mais frequente, seguida da motora. Repare que a soma dos quatro percentuais supera o total pelo critério estrito, o que é esperado, porque uma mesma pessoa pode declarar mais de um tipo de dificuldade e ser contada uma única vez no indicador agregado.

Um resultado que interessa diretamente a este capítulo aparece ao cruzar deficiência com idade, retomando o recorte da @sec-dem-idade.

```{r}
#| label: deficiencia-idade
#| message: false
pa_goiania |>
  mutate(
    faixa = cut(V6036,
                breaks = c(-1, 14, 39, 59, Inf),
                labels = c("0 a 14", "15 a 39", "40 a 59", "60 ou mais"))
  ) |>
  group_by(faixa) |>
  summarize(perc_deficiencia = survey_mean(def_estrito, vartype = "ci"))
```

A prevalência da deficiência mais que dobra a cada salto de faixa a partir dos 40 anos, e entre as pessoas de 60 anos ou mais ela ultrapassa um quinto. Isso significa que o mapa de envelhecimento da @sec-dem-idade é, indiretamente, um mapa de demanda por acessibilidade urbana. É um bom exemplo de como dois produtos diferentes do Censo, com unidades espaciais diferentes, se complementam sem que seja preciso combiná-los numericamente.

O mapa a seguir apresenta a prevalência de deficiência por área de ponderação.

```{r}
#| label: fig-deficiencia
#| fig-cap: "Proporção de pessoas com deficiência pelo critério estrito, por área de ponderação, Goiânia (GO), microdados da amostra do Censo 2010."
#| fig-height: 5
#| message: false
#| warning: false
def_ap <- pa_goiania |>
  group_by(code_weighting) |>
  summarize(perc_def = survey_mean(def_estrito))

ap_goiania |>
  left_join(def_ap, by = join_by(code_weighting)) |>
  ggplot() +
  geom_sf(aes(fill = 100 * perc_def), color = "white", linewidth = 0.2) +
  scale_fill_distiller(palette = "OrRd", direction = 1,
                       name = "% com\ndeficiência",
                       na.value = "gray90") +
  coord_sf(expand = FALSE) +
  theme_minimal() +
  theme(axis.text = element_blank(), axis.ticks = element_blank(),
        panel.grid = element_blank())
```

A prevalência varia de menos de 3% a quase 8% entre as áreas de ponderação, e os valores mais altos aparecem justamente nas áreas centrais, que a @sec-dem-idade identificou como as mais envelhecidas.

### Quem sempre morou em Goiânia {#sec-dem-migracao}

A variável `V0618` registra se a pessoa nasceu no município e distingue três situações, a de quem nasceu e sempre morou ali, a de quem nasceu ali mas morou em outro lugar em algum momento, e a de quem nasceu em outro município ou país. É a informação mais direta que o Censo oferece sobre a formação da população de uma cidade.

```{r}
#| label: migracao-municipio
#| message: false
pa_goiania |>
  mutate(
    naturalidade = case_when(
      V0618 == "1" ~ "Nasceu aqui e sempre morou",
      V0618 == "2" ~ "Nasceu aqui, mas morou fora",
      V0618 == "3" ~ "Nasceu em outro município ou país"
    )
  ) |>
  group_by(naturalidade) |>
  summarize(proporcao = survey_prop(vartype = "ci"))
```

Quase metade dos residentes de Goiânia em 2010 havia nascido em outro município ou país. O dado dialoga com a história da cidade, que é uma capital planejada e fundada na década de 1930, muito mais nova que a maioria das capitais brasileiras, e que cresceu por atração de população de outras regiões.

O interesse territorial dessa variável está em como ela se distribui internamente. O código abaixo calcula, por área de ponderação, a proporção de residentes que nasceram no município e nunca moraram fora.

```{r}
#| label: fig-migracao
#| fig-cap: "Proporção de residentes que nasceram no município e sempre moraram nele, por área de ponderação, Goiânia (GO), microdados da amostra do Censo 2010."
#| fig-height: 5
#| message: false
#| warning: false
nat_ap <- pa_goiania |>
  mutate(nativo = V0618 == "1") |>
  group_by(code_weighting) |>
  summarize(perc_nativo = survey_mean(nativo))

ap_goiania |>
  left_join(nat_ap, by = join_by(code_weighting)) |>
  ggplot() +
  geom_sf(aes(fill = 100 * perc_nativo), color = "white", linewidth = 0.2) +
  scale_fill_distiller(palette = "YlGnBu", direction = 1,
                       name = "% nascidos\ne sempre\nresidentes",
                       na.value = "gray90") +
  coord_sf(expand = FALSE) +
  theme_minimal() +
  theme(axis.text = element_blank(), axis.ticks = element_blank(),
        panel.grid = element_blank())
```

A proporção vai de cerca de 34% a 64% entre as áreas de ponderação, quase o dobro de uma ponta à outra. As áreas com maior peso de nascidos no município tendem a ser as de ocupação mais antiga, enquanto as de expansão recente concentram quem chegou de fora, o que é o desenho esperado de uma cidade que cresceu por migração.

Uma advertência sobre a leitura dos dois mapas desta seção. Diferentemente dos mapas por setor censitário, estes trazem estimativas amostrais, sujeitas a incerteza. O intervalo de confiança de cada estimativa por área de ponderação tem largura média em torno de 3 pontos percentuais no caso da deficiência e de 7 pontos no caso da naturalidade. Diferenças pequenas entre áreas vizinhas, portanto, não devem ser interpretadas como reais sem antes verificar os intervalos, cuidado que a @sec-survey já havia introduzido.

Com o retrato das pessoas completo, voltamos aos agregados e aos domicílios em que elas vivem.

## Arranjos domiciliares e monoparentalidade {#sec-dem-monoparental}

O bloco de Parentesco classifica cada domicílio segundo a composição da unidade doméstica, em cinco categorias mutuamente exclusivas, mais uma sexta para as unidades em domicílios coletivos. A tabela a seguir mostra a distribuição dessas categorias em Goiânia.

```{r}
#| label: arranjos
#| message: false
arranjos <- goiania_sc |>
  summarise(
    `Responsável e cônjuge, sem filhos`              = sum(arr_casal,  na.rm = TRUE),
    `Responsável e cônjuge, com filhos de ambos`     = sum(arr_ambos,  na.rm = TRUE),
    `Responsável e cônjuge, com filhos de um deles`  = sum(arr_um,     na.rm = TRUE),
    `Responsável sem cônjuge, com filhos`            = sum(arr_mono,   na.rm = TRUE),
    `Outros tipos de composição`                     = sum(arr_outros, na.rm = TRUE)
  ) |>
  pivot_longer(everything(), names_to = "arranjo", values_to = "domicilios") |>
  mutate(perc = 100 * domicilios / sum(domicilios))

arranjos |>
  knitr::kable(
    col.names = c("Composição da unidade doméstica", "Domicílios", "% do total"),
    digits = 1,
    format.args = list(big.mark = ".", decimal.mark = ",")
  )
```

A quarta linha é a que nos interessa. Domicílios com responsável sem cônjuge e com filhos ou enteados são o que a literatura de política social costuma chamar de **arranjos monoparentais**. Cabe uma advertência de vocabulário, porque o IBGE não divulga nenhuma variável com esse nome. O que existe é a classificação por composição da unidade doméstica, e o indicador de monoparentalidade é uma leitura que fazemos dessa classificação, não um dado oficial rotulado assim.

O bloco traz ainda a mesma categoria desagregada por sexo da pessoa responsável, o que permite separar arranjos monoparentais masculinos e femininos. Ao somar as duas partes, porém, algo não fecha.

```{r}
#| label: mono-sexo
goiania_sc |>
  summarise(
    total_mono = sum(arr_mono, na.rm = TRUE),
    masculino  = sum(mono_m,   na.rm = TRUE),
    feminino   = sum(mono_f,   na.rm = TRUE),
    soma_sexos = sum(mono_m, na.rm = TRUE) + sum(mono_f, na.rm = TRUE),
    diferenca  = sum(arr_mono, na.rm = TRUE) -
                 (sum(mono_m, na.rm = TRUE) + sum(mono_f, na.rm = TRUE))
  )
```

Faltam mais de setecentos domicílios na soma por sexo. A explicação está nas regras de sigilo dos Agregados, apresentadas no Capítulo 7. Células com frequência muito baixa são suprimidas para impedir a identificação indireta de informantes, e chegam ao usuário como valores ausentes. Como os arranjos monoparentais masculinos são raros, essa é justamente a variável mais atingida.

```{r}
#| label: supressao
goiania_sc |>
  summarise(
    setores           = n(),
    na_total_mono     = sum(is.na(arr_mono)),
    na_mono_masculino = sum(is.na(mono_m)),
    na_mono_feminino  = sum(is.na(mono_f))
  )
```

Em um quinto dos setores de Goiânia o número de arranjos monoparentais masculinos foi suprimido. Esse é um resultado importante de reter, e não apenas para esta variável. Sempre que um indicador desagregado apresentar totais que não fecham com o agregado correspondente, a supressão por sigilo é a primeira hipótese a investigar, e a verificação é tão simples quanto o `sum(is.na())` acima. Ignorar o problema significa publicar um indicador que subestima sistematicamente o fenômeno nas áreas em que ele é mais raro.

Feita a ressalva, construímos o indicador. O denominador é o total de domicílios particulares permanentes ocupados, que é o universo em que os arranjos foram classificados.

```{r}
#| label: indicador-mono
goiania_geo <- goiania_geo |>
  mutate(
    perc_mono   = 100 * arr_mono / dppo,
    perc_mono_f = 100 * mono_f   / dppo
  )

summary(goiania_geo$perc_mono)
```

O mapa a seguir apresenta a proporção de arranjos monoparentais femininos, que respondem por cerca de 88% do total de arranjos monoparentais do município.

```{r}
#| label: fig-mono
#| fig-cap: "Proporção de domicílios com responsável mulher, sem cônjuge e com filhos ou enteados, sobre o total de domicílios particulares permanentes ocupados do setor, Goiânia (GO), Censo 2022."
#| fig-height: 5
#| message: false
#| warning: false
ggplot(goiania_geo) +
  geom_sf(aes(fill = perc_mono_f), color = NA) +
  scale_fill_distiller(palette = "YlOrBr", direction = 1,
                       name = "% dos\ndomicílios",
                       na.value = "gray90") +
  coord_sf(expand = FALSE) +
  theme_minimal() +
  theme(axis.text = element_blank(), axis.ticks = element_blank(),
        panel.grid = element_blank())
```

O padrão é periférico, com os valores mais altos afastados da área central. É um mapa que se parece com o de população preta e parda e que se opõe ao de envelhecimento, o que reforça a leitura de que os três recortes deste capítulo descrevem facetas de uma mesma organização social do espaço.

## Crianças pequenas e a localização de creches {#sec-dem-creches}

Chegamos ao ponto em que os indicadores se combinam para responder a uma pergunta concreta. Suponha que a prefeitura precise decidir onde instalar novas creches. Duas informações parecem óbvias, a de onde há mais crianças pequenas e a de onde há mais domicílios em que uma única pessoa acumula o sustento e o cuidado. Vamos construir as duas e verificar se elas apontam para o mesmo lugar.

A primeira decisão é qual variável usar para as crianças, e os Agregados oferecem duas alternativas que não são equivalentes. O arquivo Domicílio traz a contagem de crianças de zero a nove anos que vivem em domicílios particulares permanentes ocupados. O bloco de Demografia traz a contagem de pessoas de zero a quatro anos, sem vínculo com o tipo de domicílio.

```{r}
#| label: criancas-duas-fontes
goiania_sc |>
  summarise(
    `Crianças de 0 a 9 anos (arquivo Domicílio)` = sum(cri_0_9,  na.rm = TRUE),
    `Pessoas de 0 a 4 anos (bloco Demografia)`   = sum(pess_0_4, na.rm = TRUE)
  ) |>
  pivot_longer(everything(), names_to = "Variável", values_to = "Total") |>
  knitr::kable(format.args = list(big.mark = ".", decimal.mark = ","))
```

A escolha entre as duas não é indiferente. A faixa de zero a nove anos é larga demais para a creche, que atende de zero a três anos, e mistura o público da creche com o do ensino fundamental. A faixa de zero a quatro anos é bem mais próxima do público-alvo, mas conta pessoas e não domicílios, o que impede combiná-la diretamente com os indicadores de arranjo domiciliar sem uma junção adicional entre blocos.

Neste capítulo usamos as duas, em papéis distintos. A faixa de zero a quatro dimensiona o público. A faixa de zero a nove, por vir do mesmo arquivo e do mesmo universo dos arranjos domiciliares, entra no cruzamento com a monoparentalidade. O leitor que reproduzir esta análise deve declarar explicitamente qual das duas usou, porque os totais diferem por um fator superior a dois.

```{r}
#| label: indicador-criancas
goiania_geo <- goiania_geo |>
  mutate(perc_0_4 = 100 * pess_0_4 / pop)
```

Os dois mapas a seguir colocam frente a frente a contagem de crianças de zero a nove anos e a proporção de domicílios monoparentais femininos.

```{r}
#| label: fig-creches
#| fig-cap: "Contagem de crianças de 0 a 9 anos em domicílios particulares permanentes (à esquerda) e proporção de domicílios monoparentais femininos (à direita), por setor censitário, Goiânia (GO), Censo 2022."
#| fig-height: 4.5
#| message: false
#| warning: false
mapa_criancas <- ggplot(goiania_geo) +
  geom_sf(aes(fill = cri_0_9), color = NA) +
  scale_fill_distiller(palette = "Greens", direction = 1,
                       name = "Crianças\n0 a 9 anos",
                       na.value = "gray90") +
  coord_sf(expand = FALSE) +
  labs(subtitle = "Onde há mais crianças") +
  theme_minimal() +
  theme(axis.text = element_blank(), axis.ticks = element_blank(),
        panel.grid = element_blank())

mapa_mono <- ggplot(goiania_geo) +
  geom_sf(aes(fill = perc_mono_f), color = NA) +
  scale_fill_distiller(palette = "YlOrBr", direction = 1,
                       name = "% dos\ndomicílios",
                       na.value = "gray90") +
  coord_sf(expand = FALSE) +
  labs(subtitle = "Onde a demanda é mais crítica por domicílio") +
  theme_minimal() +
  theme(axis.text = element_blank(), axis.ticks = element_blank(),
        panel.grid = element_blank())

mapa_criancas + mapa_mono
```

Os dois mapas apontam para lugares diferentes, e a diferença é bem maior que a observada entre contagem e proporção de idosos. Repetindo a comparação das cem primeiras posições de cada lista, a sobreposição é quase nula.

```{r}
#| label: creches-sobreposicao
base_creches <- goiania_geo |>
  st_drop_geometry() |>
  filter(!is.na(cri_0_9), !is.na(perc_mono_f))

top_criancas <- base_creches |>
  slice_max(cri_0_9, n = 100) |>
  pull(code_tract)

top_mono <- base_creches |>
  slice_max(perc_mono_f, n = 100) |>
  pull(code_tract)

length(intersect(top_criancas, top_mono))
```

Apenas quatro setores em cem aparecem nas duas listas. Os dois critérios são quase ortogonais, e nenhum deles é errado. O critério de volume atende mais crianças por unidade instalada e minimiza o custo por vaga. O critério de vulnerabilidade atende quem tem menos alternativas de cuidado, porque em um domicílio monoparental não há um segundo adulto para dividir a rotina. Uma política real precisa combinar os dois, e o papel da análise territorial é tornar essa escolha explícita em vez de deixá-la implícita em um único mapa.

A tabela por subdistrito ajuda a fechar o argumento, listando os cinco com maior contagem de crianças ao lado da sua proporção de domicílios monoparentais femininos.

```{r}
#| label: creches-subdistrito
#| message: false
goiania_geo |>
  st_drop_geometry() |>
  filter(!is.na(name_subdistrict)) |>
  group_by(name_subdistrict) |>
  summarise(
    dppo     = sum(dppo,    na.rm = TRUE),
    criancas = sum(cri_0_9, na.rm = TRUE),
    mono_f   = sum(mono_f,  na.rm = TRUE)
  ) |>
  filter(dppo >= 1000) |>
  mutate(perc_mono_f = 100 * mono_f / dppo) |>
  slice_max(criancas, n = 5) |>
  select(name_subdistrict, criancas, perc_mono_f) |>
  knitr::kable(
    col.names = c("Subdistrito", "Crianças de 0 a 9 anos", "% monoparentais femininos"),
    digits = 1,
    format.args = list(big.mark = ".", decimal.mark = ",")
  )
```

Nenhum dos subdistritos com maior número de crianças aparece entre os de maior proporção de arranjos monoparentais femininos, que a @sec-dem-monoparental mostrou estarem em outra parte da cidade. A decisão de localização, portanto, é uma escolha de critério, e não uma leitura direta dos dados.

## Painel síntese {#sec-dem-painel}

Reunir os quatro indicadores principais em um único painel permite ler a cidade de uma vez. O código abaixo escreve os quatro mapas por extenso e os combina com o operador `+` do `patchwork`, no mesmo padrão adotado no Capítulo 11.

```{r}
#| label: fig-painel
#| fig-cap: "Painel dos quatro indicadores demográficos construídos no capítulo, por setor censitário, Goiânia (GO), Censo 2022."
#| fig-height: 8
#| message: false
#| warning: false
p1 <- ggplot(goiania_geo) +
  geom_sf(aes(fill = perc_idosos), color = NA) +
  scale_fill_distiller(palette = "Blues", direction = 1,
                       name = "%", na.value = "gray90") +
  coord_sf(expand = FALSE) +
  labs(subtitle = "60 anos ou mais") +
  theme_minimal() +
  theme(axis.text = element_blank(), axis.ticks = element_blank(),
        panel.grid = element_blank())

p2 <- ggplot(goiania_geo) +
  geom_sf(aes(fill = perc_pretos_pardos), color = NA) +
  scale_fill_distiller(palette = "PuBuGn", direction = 1,
                       name = "%", na.value = "gray90") +
  coord_sf(expand = FALSE) +
  labs(subtitle = "Pretos e pardos") +
  theme_minimal() +
  theme(axis.text = element_blank(), axis.ticks = element_blank(),
        panel.grid = element_blank())

p3 <- ggplot(goiania_geo) +
  geom_sf(aes(fill = perc_resp_f), color = NA) +
  scale_fill_distiller(palette = "BuPu", direction = 1,
                       name = "%", na.value = "gray90") +
  coord_sf(expand = FALSE) +
  labs(subtitle = "Responsáveis mulheres") +
  theme_minimal() +
  theme(axis.text = element_blank(), axis.ticks = element_blank(),
        panel.grid = element_blank())

p4 <- ggplot(goiania_geo) +
  geom_sf(aes(fill = perc_mono_f), color = NA) +
  scale_fill_distiller(palette = "YlOrBr", direction = 1,
                       name = "%", na.value = "gray90") +
  coord_sf(expand = FALSE) +
  labs(subtitle = "Monoparentais femininos") +
  theme_minimal() +
  theme(axis.text = element_blank(), axis.ticks = element_blank(),
        panel.grid = element_blank())

(p1 + p2) / (p3 + p4)
```

Lidos em conjunto, os quatro mapas descrevem uma cidade organizada em anéis. O núcleo consolidado concentra população envelhecida, menor proporção de pretos e pardos e menor incidência de arranjos monoparentais. A coroa periférica inverte os três sinais. A chefia feminina é o único dos quatro indicadores que não segue esse desenho, distribuindo-se de forma relativamente uniforme pelo território.

Sabemos agora quem mora em Goiânia e onde. A pergunta seguinte é em que condições essas pessoas moram, e é dela que trata o próximo capítulo.

## Exercícios {#sec-dem-exercicios}

1. Reproduza o indicador de proporção de pessoas com 60 anos ou mais para a capital do seu estado e compare o mapa obtido com o de Goiânia. Em seguida, calcule para os dois municípios a razão entre o valor do setor mais envelhecido e o do menos envelhecido, e discuta o que essa razão informa sobre a homogeneidade interna de cada cidade.

2. A **razão de dependência** é definida como o quociente entre a população em idades consideradas dependentes, de 0 a 14 anos e de 60 anos ou mais, e a população em idade ativa, de 15 a 59 anos. Calcule esse indicador por setor censitário para Goiânia usando as variáveis do bloco de Demografia. Explique por que ele é uma razão e não uma proporção, e diga o que muda na interpretação do mapa por causa disso.

3. Na @sec-dem-monoparental verificamos que a soma dos arranjos monoparentais por sexo não fecha com o total, por efeito das regras de sigilo. Investigue os setores em que `mono_m` é ausente e descreva o que eles têm em comum quanto ao número de domicílios e à população. Em seguida, proponha e justifique uma forma de apresentar o indicador de monoparentalidade masculina que deixe essa limitação visível para o leitor do relatório.

4. Calcule, para os subdistritos de Goiânia, a proporção de responsáveis mulheres que são pretas ou pardas usando os dois denominadores discutidos na @sec-dem-responsavel, o total de responsáveis mulheres e o total de responsáveis. Monte uma tabela com as duas colunas lado a lado e escreva, para cada uma, a frase que a descreveria corretamente na legenda de um mapa.
