---
title: "Renda e Trabalho"
execute:
  freeze: true
---

```{r}
#| label: setup
#| include: false
knitr::opts_chunk$set(cache = TRUE)
```

## Introdução {#sec-ren-intro}

Renda é a variável que atravessa todos os capítulos anteriores. Ela explica boa parte de onde vivem os grupos descritos no Capítulo 12, das condições de moradia do Capítulo 13 e do tempo gasto no deslocamento do Capítulo 15. É também a variável que o Censo 2022 tornou mais difícil de mapear.

Quem usou os Agregados por Setor Censitário de 2010 tinha o rendimento domiciliar por setor e podia calcular a renda média de cada pedaço da cidade. Em 2022 essa informação não existe. O arquivo de renda encolheu para cinco variáveis, todas referentes à pessoa responsável pelo domicílio, e o rendimento domiciliar saiu do universo.

Este capítulo trata do problema de frente. Mostra o que se perdeu, o que restou, como contornar a perda e o que os microdados da amostra ainda permitem que nenhum agregado permite. Ao final, olha para a origem da renda, que é o trabalho, com duas variáveis pouco exploradas, a posição na ocupação e as horas trabalhadas.

O município escolhido é **Manaus (AM)**, a maior cidade da região Norte e um caso em que a distância entre a renda média e a renda típica é particularmente grande.

Comecemos carregando os pacotes usados ao longo do capítulo^[Lembre-se de instalá-los com `install.packages()` caso ainda não o tenha feito].

```{r}
#| label: pacotes
#| cache: false
#| message: false
#| warning: false
library(tidyverse)
library(censobr)
library(cnefetools)
library(geobr)
library(sf)
library(srvyr)
library(patchwork)
```

## Por que este capítulo olha só a área urbana {#sec-ren-urbano}

Manaus impõe uma decisão preliminar que vale para muitos municípios brasileiros e que raramente é explicitada. O território municipal é enorme e quase todo rural, enquanto praticamente toda a população vive numa mancha urbana comparativamente minúscula. Mapear o município inteiro produziria uma figura em que a cidade aparece como um borrão no canto, e os setores urbanos, que são o objeto da análise, ficariam pequenos demais para serem lidos.

Começamos obtendo o código do município e o arquivo Básico de 2022, que traz a coluna `situacao`, com a classificação de cada setor entre urbano e rural.

```{r}
#| label: manaus-codigo
#| message: false
#| warning: false
manaus <- lookup_muni(name_muni = "Manaus", year = 2022)$code_muni
manaus
```

Com o código em mãos, lemos o arquivo Básico e comparamos os dois grupos de setores em população e em área.

```{r}
#| label: tbl-ren-situacao
#| tbl-cap: "Setores censitários, população e área de Manaus (AM) segundo a situação urbana ou rural do setor, Censo 2022."
#| message: false
#| warning: false
basico_2022 <- read_tracts(dataset = "Basico", year = 2022) |>
  filter(code_muni == manaus) |>
  select(code_tract, situacao, area_km2, V0001) |>
  collect()

basico_2022 |>
  group_by(situacao) |>
  summarise(
    setores   = n(),
    populacao = sum(V0001,    na.rm = TRUE),
    area_km2  = sum(area_km2, na.rm = TRUE)
  ) |>
  mutate(
    perc_populacao = 100 * populacao / sum(populacao),
    perc_area      = 100 * area_km2  / sum(area_km2)
  ) |>
  knitr::kable(digits = 2, format.args = list(big.mark = ".", decimal.mark = ","))
```

O quadro justifica a decisão sozinho. Os setores urbanos concentram cerca de 99% da população em menos de 5% da área do município. Daqui em diante, este capítulo trabalha apenas com eles, e guardamos seus códigos em um vetor que servirá de filtro para todas as fontes.

```{r}
#| label: setores-urbanos
setores_urbanos <- basico_2022 |>
  filter(situacao == "Urbana") |>
  pull(code_tract)

length(setores_urbanos)
```

Duas ressalvas acompanham essa escolha. A primeira é que a restrição é **analítica e não estatística**, ou seja, ela muda o recorte territorial descrito e quase não altera os valores, justamente porque a população rural é pequena. A segunda é que em municípios com população rural expressiva a mesma restrição excluiria gente demais, e a decisão precisa ser refeita caso a caso.

## A renda que 2010 tinha e 2022 não tem {#sec-ren-perda}

A melhor forma de dimensionar a perda é colocar as duas estruturas lado a lado. Comecemos lendo os arquivos de renda das duas edições para Manaus.

Em 2010, a renda estava distribuída por três arquivos, além de variáveis no próprio Básico. Em 2022, restou um único arquivo temático.

```{r}
#| label: tbl-ren-estruturas
#| tbl-cap: "Arquivos e variáveis de rendimento disponíveis nos Agregados por Setor Censitário de Manaus (AM), Censos de 2010 e 2022."
#| message: false
#| warning: false
basico_2010 <- read_tracts(dataset = "Basico", year = 2010) |>
  filter(code_muni == manaus) |>
  select(code_tract, V001, V002, V007, V011) |>
  collect()

domrenda_2010 <- read_tracts(dataset = "DomicilioRenda", year = 2010) |>
  filter(code_muni == manaus) |>
  select(code_tract, V003) |>
  rename(rend_dom_total = V003) |>
  collect()

resprenda_2022 <- read_tracts(dataset = "ResponsavelRenda", year = 2022) |>
  filter(code_muni == manaus) |>
  select(code_tract, name_neighborhood, V06001, V06002, V06003, V06004, V06005) |>
  collect() |>
  filter(code_tract %in% setores_urbanos)

tibble(
  Arquivo = c("Básico 2010", "DomicilioRenda 2010", "ResponsavelRenda 2022"),
  Setores = c(nrow(basico_2010), nrow(domrenda_2010), nrow(resprenda_2022))
) |>
  knitr::kable(col.names = c("Arquivo", "Setores lidos"),
               format.args = list(big.mark = ".", decimal.mark = ","))
```

Os dois arquivos de 2010 vêm com o município inteiro, e o de 2022 já vem restrito aos setores urbanos. A diferença de contagem tem essa origem, e não uma mudança no número de setores entre as edições. Vale registrar que os arquivos de 2010 disponibilizados pelo `censobr` não trazem a coluna `situacao`, de modo que a restrição urbana aplicada neste capítulo alcança os dados de 2022 e os microdados, e não os agregados de 2010, que entram apenas como material de comparação estrutural.

O que importa, de toda forma, é o conteúdo, resumido a seguir.

```{r}
#| label: tbl-ren-perda
#| tbl-cap: "Variáveis de renda por setor censitário nos Censos 2010 e 2022."
#| echo: false

tibble::tribble(
  ~Informação,                                        ~`2010`,                        ~`2022`,
  "Rendimento médio do responsável",                  "Básico `V005` e `V007`",       "`V06004`",
  "Variância do rendimento do responsável",           "Básico `V006` e `V008`",       "`V06005`",
  "Rendimento médio das pessoas de 10 anos ou mais",  "Básico `V009` e `V011`",       "Não divulgado",
  "Rendimento total dos domicílios permanentes",      "`DomicilioRenda V003`",        "Não divulgado",
  "Domicílios por faixa de renda per capita",         "`DomicilioRenda V005` a `V013`", "Não divulgado",
  "Responsáveis por faixa de rendimento",             "`ResponsavelRenda`, 141 colunas", "Não divulgado"
) |>
  knitr::kable(align = c("l", "c", "c"))
```

A perda é substancial. Saíram as faixas de renda, que permitiam descrever a distribuição dentro do setor, saiu o rendimento das pessoas de dez anos ou mais, e saiu o rendimento domiciliar, que era a base de praticamente todo indicador de renda por setor produzido no país.

Registramos o fato sem opinar sobre a decisão do IBGE. O livro descreve o que existe, e o que existe agora é bem menos do que existia.

## O que restou {#sec-ren-2022}

O arquivo `ResponsavelRenda` de 2022 tem cinco variáveis. Duas descrevem moradores, duas descrevem rendimento e uma conta responsáveis.

```{r}
#| label: tbl-ren-2022
#| tbl-cap: "As cinco variáveis do arquivo ResponsavelRenda do Censo 2022."
#| echo: false

tibble::tribble(
  ~Código,    ~Descrição,
  "`V06001`", "Pessoas responsáveis em domicílios particulares permanentes ocupados",
  "`V06002`", "Moradores em domicílios particulares permanentes ocupados",
  "`V06003`", "Variância do número de moradores",
  "`V06004`", "Rendimento nominal médio mensal das pessoas responsáveis **com rendimento**",
  "`V06005`", "Variância desse rendimento"
) |>
  knitr::kable(align = c("c", "l"))
```

Duas ressalvas precisam acompanhar qualquer uso da `V06004`, e as duas costumam passar despercebidas.

A primeira está no nome da variável. O rendimento médio se refere às pessoas responsáveis **com rendimento**, o que exclui do cálculo as responsáveis sem qualquer rendimento. A média não descreve todas as responsáveis do setor, e sim as que declararam ter renda. Em áreas com muitas responsáveis sem rendimento, isso empurra a média para cima.

A segunda é que a variável **já vem calculada como média**. Não se relativiza, não se soma entre setores e, ao agregar para bairro, é preciso ponderar pelo número de responsáveis, e não tirar a média das médias.

```{r}
#| label: renda-responsavel
summary(resprenda_2022$V06004)
```

A distribuição é fortemente assimétrica, com a média bem acima da mediana e um valor máximo dezenas de vezes maior que o valor típico. É o comportamento esperado de uma variável de renda, e já sugere o que veremos adiante sobre média e mediana.

A variância divulgada na `V06005` permite algo que raramente se faz. Sua raiz quadrada é o desvio-padrão do rendimento dentro do setor, e a razão entre desvio-padrão e média, conhecida como **coeficiente de variação**, indica o quanto o setor é internamente heterogêneo. Dois setores podem ter a mesma renda média e realidades completamente diferentes.

```{r}
#| label: coef-variacao
resprenda_2022 <- resprenda_2022 |>
  mutate(
    desvio_padrao = sqrt(V06005),
    coef_variacao = desvio_padrao / V06004
  )

summary(resprenda_2022$coef_variacao)
```

Metade dos setores de Manaus tem desvio-padrão em torno de oitenta por cento da média, o que é bastante heterogeneidade dentro de uma unidade tão pequena. Levemos ao mapa a renda média e o coeficiente de variação lado a lado.

```{r}
#| label: fig-ren-2022
#| fig-cap: "Rendimento médio mensal das pessoas responsáveis com rendimento (à esquerda) e coeficiente de variação desse rendimento (à direita), por setor censitário urbano, Manaus (AM), Censo 2022. Escalas de cor limitadas ao percentil 95 de cada variável."
#| fig-height: 4.5
#| message: false
#| warning: false
manaus_geo <- read_census_tract(
  code_tract = manaus,
  year       = 2022,
  simplified = FALSE
) |>
  select(code_tract) |>
  inner_join(resprenda_2022, by = "code_tract")

limite_renda <- quantile(manaus_geo$V06004,        0.95, na.rm = TRUE)
limite_cv    <- quantile(manaus_geo$coef_variacao, 0.95, na.rm = TRUE)

mapa_renda <- ggplot(manaus_geo) +
  geom_sf(aes(fill = V06004), color = NA) +
  scale_fill_distiller(palette = "YlGnBu", direction = 1,
                       name = "R$", na.value = "gray90",
                       limits = c(NA, limite_renda), oob = scales::squish,
                       labels = scales::label_number(big.mark = ".", decimal.mark = ",")) +
  coord_sf(expand = FALSE) +
  labs(subtitle = "Rendimento médio do responsável") +
  theme_minimal() +
  theme(axis.text = element_blank(), axis.ticks = element_blank(),
        panel.grid = element_blank())

mapa_cv <- ggplot(manaus_geo) +
  geom_sf(aes(fill = coef_variacao), color = NA) +
  scale_fill_distiller(palette = "OrRd", direction = 1,
                       name = "Desvio-padrão\nsobre a média",
                       na.value = "gray90",
                       limits = c(NA, limite_cv), oob = scales::squish) +
  coord_sf(expand = FALSE) +
  labs(subtitle = "Heterogeneidade interna do setor") +
  theme_minimal() +
  theme(axis.text = element_blank(), axis.ticks = element_blank(),
        panel.grid = element_blank())

mapa_renda + mapa_cv
```

::: callout-note
## Limitando a escala de cor com `oob = scales::squish`

Renda tem cauda longa. Em Manaus, metade dos setores tem rendimento médio do responsável abaixo de dois mil reais, mas o valor máximo passa de cinquenta mil. Numa escala de cor linear, esse único setor consome quase toda a paleta e o restante da cidade fica indistinguível.

O Capítulo 7 resolveu problema parecido com a transformação de raiz quadrada, que comprime os valores altos. Aqui usamos outro recurso, que é **limitar** a escala. O argumento `limits` do `scale_fill_*` define o intervalo representado, e o argumento `oob`, de *out of bounds*, decide o que fazer com os valores fora dele. O padrão é transformá-los em ausentes, o que deixaria buracos no mapa. Com `oob = scales::squish`, eles são empurrados para o extremo da escala e recebem a cor mais intensa.

Adotamos como limite o percentil 95 de cada variável, calculado no próprio código. Os cerca de 5% de setores acima dele aparecem todos com a cor máxima, e a informação que se perde é a distinção **entre** esses setores extremos. Em troca, ganha-se a distinção entre os 95% restantes, que é onde está a cidade.

A escolha precisa ser declarada, e é por isso que a legenda da @fig-ren-2022 informa o corte. Um mapa com escala limitada e sem aviso induz o leitor a subestimar os extremos.
:::

Os dois mapas não coincidem. Há setores de renda média alta e baixa dispersão, que são áreas socialmente homogêneas, e há setores de renda média intermediária e dispersão muito alta, onde convivem situações econômicas distintas. Um indicador de renda que ignore a segunda dimensão trata os dois casos como equivalentes.

## A renda do responsável como aproximação {#sec-ren-proxy}

O rendimento domiciliar deixou de ser divulgado, e a saída praticada por quem trabalha com os dados de 2022 é usar o rendimento da pessoa responsável em seu lugar. A substituição se apoia no fato de que as duas medidas guardam **correlação alta** entre si, o que pode ser verificado em 2010, ano em que ambas coexistem no mesmo setor censitário.

<!-- ============================================================
TEXTO E GRÁFICO A CARGO DO AUTOR.

O autor acrescentará aqui a discussão sobre o uso da renda do
responsável como proxy da renda domiciliar média, acompanhada de
um gráfico de correlação entre as duas medidas para várias cidades.

Material de apoio já disponível nos Agregados de 2010, caso seja
útil na montagem do gráfico:
  - renda domiciliar média por setor
      = DomicilioRenda V003 (rendimento total dos domicílios
        particulares permanentes) dividido por Básico V001
        (total de domicílios particulares permanentes)
  - renda média do responsável com rendimento por setor
      = Básico V007
Os dois objetos já foram lidos acima, em `domrenda_2010` e
`basico_2010`.
============================================================ -->

Estabelecida a equivalência aproximada, o passo seguinte é levar a variável a recortes espaciais diferentes do setor censitário.

## Levando a renda a outros recortes {#sec-ren-cnefetools}

O Capítulo 7 apresentou a interpolação dasimétrica do pacote `cnefetools`, que redistribui informação dos setores para outras malhas usando os endereços do CNEFE como guia. Naquele capítulo, o exemplo usou variáveis de **total**. Aqui usamos a única variável de **média** disponível no pacote, que é justamente a `V06004`, sob o nome `avg_inc_resp`.

A distinção importa e merece ser recuperada. Para uma variável de total, o valor do setor é **dividido** entre os pontos de endereço que caem dentro dele, e a unidade-alvo recebe a soma dos pontos que a compõem. Para uma variável de média, o valor do setor é **atribuído** a cada ponto, e a unidade-alvo recebe a média dos valores dos pontos que estão dentro dela. A consequência prática é que a média resultante fica ponderada pela densidade de endereços, e não pela área, o que é o comportamento desejável.

Usamos os bairros de Manaus como malha de destino.

```{r}
#| label: interpolacao
#| message: false
#| warning: false
#| results: hide
bairros_manaus <- read_neighborhood(year = 2022, code_muni = manaus)

renda_bairro <- tracts_to_polygon(
  code_muni = manaus,
  polygon   = bairros_manaus,
  vars      = "avg_inc_resp"
)
```

O objeto devolvido é um `sf` com um polígono por bairro e a variável já interpolada. Vale conferir a amplitude do resultado antes de mapear.

```{r}
#| label: tbl-ren-interpolacao
#| tbl-cap: "Amplitude do rendimento médio da pessoa responsável nos bairros de Manaus (AM), obtido por interpolação a partir dos setores censitários, Censo 2010."
#| message: false
renda_bairro |>
  st_drop_geometry() |>
  summarise(
    bairros = n(),
    minimo  = min(avg_inc_resp, na.rm = TRUE),
    mediana = median(avg_inc_resp, na.rm = TRUE),
    maximo  = max(avg_inc_resp, na.rm = TRUE)
  ) |>
  knitr::kable(digits = 0, format.args = list(big.mark = ".", decimal.mark = ","))
```

A função reporta, durante a execução, a proporção de pontos do CNEFE efetivamente aproveitados e a de setores em que a variável estava ausente. Vale sempre ler essas mensagens, porque uma cobertura baixa invalida o resultado. O mapa por bairro fica bem mais legível que o de setores para fins de comunicação.

```{r}
#| label: fig-renda-bairro
#| fig-cap: "Rendimento médio mensal das pessoas responsáveis com rendimento, interpolado dos setores censitários para os bairros por interpolação dasimétrica, Manaus (AM), Censo 2022."
#| fig-height: 5.5
#| message: false
#| warning: false
ggplot(renda_bairro) +
  geom_sf(aes(fill = avg_inc_resp), color = "white", linewidth = 0.2) +
  scale_fill_distiller(palette = "YlGnBu", direction = 1,
                       name = "R$", na.value = "gray90",
                       labels = scales::label_number(big.mark = ".", decimal.mark = ",")) +
  coord_sf(expand = FALSE) +
  theme_minimal() +
  theme(axis.text = element_blank(), axis.ticks = element_blank(),
        panel.grid = element_blank())
```

Valem as mesmas ressalvas listadas no Capítulo 7. A interpolação assume que a variável se distribui de forma homogênea entre os endereços do setor, o que é uma aproximação, e nenhuma interpolação cria informação que não existia.

## A distribuição que só os microdados mostram {#sec-ren-microdados}

Todos os indicadores até aqui são médias. Média de renda por setor, média por bairro, e nada mais. Os agregados não permitem outra coisa, porque não divulgam nem mediana nem faixas. Os microdados da amostra permitem.

A diferença não é um detalhe técnico. Em variáveis de renda, a média é fortemente puxada pelos valores altos, e por isso descreve mal a situação típica. É o que veremos.

```{r}
#| label: leitura-microdados
#| message: false
#| warning: false
ap_manaus <- read_weighting_area(
  code_weighting = manaus,
  year           = 2010,
  simplified     = FALSE
)

ap_cods <- ap_manaus |>
  pull(code_weighting)

cols_pes <- c(
  "V0300",          # Identificador do domicílio (conglomerado)
  "V0010",          # Peso amostral calibrado
  "code_weighting", # Área de ponderação
  "V1006",          # Situação do domicílio, urbana ou rural
  "V0641", "V0642", "V0643", "V0644",  # Condição de ocupação na semana de referência
  "V0648",          # Posição na ocupação no trabalho principal
  "V0653",          # Horas habitualmente trabalhadas por semana
  "V6511",          # Rendimento no trabalho principal
  "V6531"           # Rendimento domiciliar per capita
)

md_manaus <- read_population(year = 2010, columns = cols_pes) |>
  filter(code_weighting %in% ap_cods, V1006 == "1") |>
  collect()

pes_ap <- md_manaus |>
  group_by(code_weighting) |>
  summarize(n_ind = sum(V0010))

md_manaus <- md_manaus |>
  left_join(pes_ap, by = join_by(code_weighting))

pa_manaus <- md_manaus |>
  as_survey_design(
    ids     = V0300,
    strata  = code_weighting,
    weights = V0010,
    fpc     = n_ind
  )

c(areas_de_ponderacao = length(ap_cods), registros = nrow(md_manaus))
```

O filtro por `V1006` mantém a coerência com a restrição urbana da @sec-ren-urbano. Ele remove poucas centenas de registros e todas as áreas de ponderação seguem com amostra suficiente, o que confirma que a restrição é de recorte territorial, e não de conteúdo.

As áreas de ponderação, porém, são polígonos que cobrem o município inteiro, inclusive a parte rural, e duas delas sozinhas respondem por quase toda a área de Manaus. Para que os mapas por área de ponderação fiquem legíveis, guardamos a extensão da mancha urbana e a usaremos para recortar a visualização, sem descartar nenhuma estimativa.

```{r}
#| label: extensao-urbana
#| message: false
limites_urbanos <- st_bbox(manaus_geo)
limites_urbanos
```

Calculamos a média e a mediana do rendimento domiciliar per capita, junto com os quartis.

```{r}
#| label: tbl-ren-distribuicao
#| tbl-cap: "Média e mediana do rendimento domiciliar per capita em Manaus (AM), com intervalos de confiança, microdados da amostra do Censo 2010."
#| message: false
pa_manaus |>
  summarise(
    media   = survey_mean(V6531,   na.rm = TRUE, vartype = "ci"),
    mediana = survey_median(V6531, na.rm = TRUE, vartype = "ci")
  ) |>
  knitr::kable(digits = 2, format.args = list(big.mark = ".", decimal.mark = ","))
```

A média é mais que o dobro da mediana. Metade dos moradores de Manaus vivia em domicílios com rendimento per capita abaixo de trezentos e cinquenta reais, enquanto a média passava de setecentos. Nenhum indicador construído a partir dos agregados de 2022 revelaria isso, porque lá só existe média.

Os quartis completam o retrato.

```{r}
#| label: tbl-ren-quartis
#| tbl-cap: "Quartis e nonagésimo percentil do rendimento domiciliar per capita em Manaus (AM), microdados da amostra do Censo 2010."
#| message: false
pa_manaus |>
  summarise(
    quartis = survey_quantile(V6531, quantiles = c(0.25, 0.5, 0.75, 0.9),
                              na.rm = TRUE, vartype = "ci")
  ) |>
  select(starts_with("quartis_q")) |>
  select(!ends_with("_low") & !ends_with("_upp")) |>
  knitr::kable(digits = 2, format.args = list(big.mark = ".", decimal.mark = ","))
```

O quarto mais pobre da população vivia com até cento e oitenta reais per capita, e o décimo mais rico começava acima de mil e trezentos. A distância entre os extremos é de mais de sete vezes.

A comparação entre média e mediana pode ser levada ao território, e o resultado é revelador.

```{r}
#| label: fig-media-mediana
#| fig-cap: "Rendimento domiciliar per capita por área de ponderação, Manaus (AM), microdados da amostra do Censo 2010. À esquerda a média, à direita a mediana. Visualização recortada na mancha urbana."
#| fig-height: 4.5
#| message: false
#| warning: false
renda_ap <- pa_manaus |>
  group_by(code_weighting) |>
  summarise(
    media   = survey_mean(V6531,   na.rm = TRUE),
    mediana = survey_median(V6531, na.rm = TRUE)
  )

renda_ap_geo <- ap_manaus |>
  left_join(renda_ap, by = join_by(code_weighting))

mapa_media <- ggplot(renda_ap_geo) +
  geom_sf(aes(fill = media), color = "white", linewidth = 0.2) +
  scale_fill_distiller(palette = "BuPu", direction = 1, name = "R$",
                       na.value = "gray90", limits = c(0, max(renda_ap$media)),
                       labels = scales::label_number(big.mark = ".", decimal.mark = ",")) +
  coord_sf(xlim = limites_urbanos[c("xmin", "xmax")],
           ylim = limites_urbanos[c("ymin", "ymax")],
           expand = FALSE) +
  labs(subtitle = "Média") +
  theme_minimal() +
  theme(axis.text = element_blank(), axis.ticks = element_blank(),
        panel.grid = element_blank())

mapa_mediana <- ggplot(renda_ap_geo) +
  geom_sf(aes(fill = mediana), color = "white", linewidth = 0.2) +
  scale_fill_distiller(palette = "BuPu", direction = 1, name = "R$",
                       na.value = "gray90", limits = c(0, max(renda_ap$media)),
                       labels = scales::label_number(big.mark = ".", decimal.mark = ",")) +
  coord_sf(xlim = limites_urbanos[c("xmin", "xmax")],
           ylim = limites_urbanos[c("ymin", "ymax")],
           expand = FALSE) +
  labs(subtitle = "Mediana") +
  theme_minimal() +
  theme(axis.text = element_blank(), axis.ticks = element_blank(),
        panel.grid = element_blank())

mapa_media + mapa_mediana
```

As duas escalas de cor são deliberadamente iguais, para que a comparação seja visual e direta. O mapa da média destaca com força uma ou duas áreas, enquanto o da mediana é bem mais uniforme. A razão entre as duas medidas mede exatamente esse efeito.

```{r}
#| label: tbl-ren-razao
#| tbl-cap: "Razão entre a média e a mediana do rendimento domiciliar per capita nas áreas de ponderação de Manaus (AM), com valores mínimo, mediano e máximo, microdados da amostra do Censo 2010."
renda_ap |>
  mutate(razao = media / mediana) |>
  summarise(
    razao_minima = min(razao),
    razao_mediana = median(razao),
    razao_maxima = max(razao)
  ) |>
  knitr::kable(digits = 2, format.args = list(decimal.mark = ","))
```

Há áreas de ponderação em que a média é quase cinco vezes a mediana. São justamente as áreas de maior desigualdade interna, e são as que um indicador baseado apenas em média descreve pior.

## Trabalho, posição e jornada {#sec-ren-trabalho}

A renda vem do trabalho, e o Questionário da Amostra descreve o trabalho com detalhe considerável. Duas variáveis pouco usadas interessam particularmente. A `V0648` informa a **posição na ocupação**, ou seja, o vínculo que a pessoa tinha no trabalho principal. A `V0653` informa as **horas habitualmente trabalhadas** por semana nesse mesmo trabalho.

Antes de usá-las, é preciso definir quem responde. O bloco de trabalho começa com quatro perguntas de triagem, e basta responder sim a qualquer uma delas para ser considerado ocupado na semana de referência.

```{r}
#| label: ocupados
md_manaus <- md_manaus |>
  mutate(
    ocupado = coalesce(
      V0641 == "1" | V0642 == "1" | V0643 == "1" | V0644 == "1",
      FALSE
    ),
    autoconsumo = coalesce(V0644 == "1", FALSE)
  )

md_manaus |>
  summarise(
    registros           = n(),
    ocupados            = sum(ocupado),
    apenas_autoconsumo  = sum(autoconsumo),
    ocupados_sem_V0653  = sum(ocupado & is.na(V0653)),
    ocupados_sem_V0648  = sum(ocupado & is.na(V0648))
  )
```

O resultado dessa checagem é o ponto metodológico da seção. A variável de horas não tem nenhum ausente entre os ocupados, mas a de posição na ocupação tem alguns, e não é acaso.

```{r}
#| label: ausentes-v0648
md_manaus |>
  filter(ocupado, is.na(V0648)) |>
  summarise(
    ausentes_em_V0648        = n(),
    destes_apenas_autoconsumo = sum(autoconsumo)
  )
```

Todos os ausentes são pessoas cujo único trabalho foi a produção para consumo próprio.

::: callout-warning
## `V0653` pode ser usada direto, `V0648` não

O fluxo do Questionário da Amostra de 2010 explica o resultado acima. Depois do quesito 6.47, a instrução determina que, se a pessoa respondeu sim ao quesito 6.44, que é o de trabalho na plantação, criação ou pesca **somente para alimentação dos moradores do domicílio**, o entrevistador passe direto ao quesito 6.53. Ou seja, a pergunta sobre posição na ocupação, que é o quesito 6.48, **não é feita** a quem trabalhou apenas para o próprio consumo.

As consequências práticas são duas.

A **`V0653`**, das horas, corresponde ao quesito 6.53, alcançado por todos os caminhos do bloco. Seu universo é o conjunto de ocupados, e ela pode ser usada diretamente, bastando definir a ocupação a partir de `V0641` a `V0644`.

A **`V0648`**, da posição na ocupação, corresponde ao quesito 6.48 e exclui os ocupados apenas em autoconsumo. Seu denominador correto é, portanto, o de ocupados **menos** aqueles com `V0644` igual a 1. Tratar os ausentes como não resposta, ou aplicar `na.rm = TRUE` sem pensar, produziria percentuais sobre um universo que não é o da pergunta.

Em Manaus o ajuste desloca pouco o resultado, porque o autoconsumo é raro numa capital. Em municípios rurais ou amazônicos de menor porte, o mesmo cuidado muda bastante os percentuais, e é lá que a distinção pesa.
:::

Com o universo correto, calculamos a distribuição por posição na ocupação.

```{r}
#| label: tbl-ren-posicao
#| tbl-cap: "Distribuição das pessoas ocupadas de Manaus (AM) segundo a posição na ocupação, microdados da amostra do Censo 2010."
#| message: false
pa_manaus <- md_manaus |>
  as_survey_design(ids = V0300, strata = code_weighting,
                   weights = V0010, fpc = n_ind)

posicoes <- c("1" = "Empregado com carteira assinada",
              "2" = "Militar",
              "3" = "Empregado pelo regime jurídico dos servidores públicos",
              "4" = "Empregado sem carteira assinada",
              "5" = "Conta própria",
              "6" = "Empregador",
              "7" = "Não remunerado")

pa_manaus |>
  filter(ocupado, !autoconsumo) |>
  mutate(posicao = factor(V0648, levels = names(posicoes), labels = posicoes)) |>
  group_by(posicao) |>
  summarise(proporcao = survey_prop(vartype = "ci")) |>
  knitr::kable(digits = 4, format.args = list(decimal.mark = ","))
```

Metade dos ocupados de Manaus tinha carteira assinada em 2010. Somando quem trabalhava sem carteira e quem trabalhava por conta própria, chega-se a cerca de dois quintos dos ocupados em posições sem vínculo formal de emprego.

As horas trabalhadas completam o quadro.

```{r}
#| label: tbl-ren-horas
#| tbl-cap: "Horas semanais habitualmente trabalhadas em Manaus (AM), com média, mediana e proporção de ocupados acima de quarenta e quatro horas, e respectivos intervalos de confiança, microdados da amostra do Censo 2010."
#| message: false
pa_manaus |>
  filter(ocupado) |>
  summarise(
    media          = survey_mean(V0653,   na.rm = TRUE, vartype = "ci"),
    mediana        = survey_median(V0653, na.rm = TRUE, vartype = "ci"),
    acima_de_44h   = survey_mean(V0653 > 44, na.rm = TRUE, vartype = "ci")
  ) |>
  knitr::kable(digits = 3, format.args = list(decimal.mark = ","))
```

A jornada mediana é de quarenta horas semanais, e quase três em cada dez ocupados trabalhavam acima de quarenta e quatro horas, que é o limite da jornada semanal fixado pela Constituição Federal em seu artigo 7º. O cruzamento das duas variáveis mostra que jornada e vínculo caminham juntos.

```{r}
#| label: tbl-ren-horas-posicao
#| tbl-cap: "Horas semanais médias e rendimento mediano no trabalho principal em Manaus (AM), segundo a posição na ocupação, microdados da amostra do Censo 2010."
#| message: false
pa_manaus |>
  filter(ocupado, !autoconsumo) |>
  mutate(posicao = factor(V0648, levels = names(posicoes), labels = posicoes)) |>
  group_by(posicao) |>
  summarise(
    horas_medias        = survey_mean(V0653,   na.rm = TRUE),
    rendimento_mediano  = survey_median(V6511, na.rm = TRUE)
  ) |>
  select(posicao, horas_medias, rendimento_mediano) |>
  knitr::kable(
    col.names = c("Posição na ocupação", "Horas semanais médias",
                  "Rendimento mediano no trabalho principal"),
    digits = 1,
    format.args = list(big.mark = ".", decimal.mark = ",")
  )
```

A tabela desfaz uma intuição comum. Não é verdade que quem ganha menos trabalhe menos. Quem trabalha sem carteira assinada tem jornada média próxima da de quem tem carteira e rendimento mediano bem inferior. No outro extremo, empregadores e militares têm as jornadas mais longas, com rendimentos muito mais altos. A relação entre horas e renda não é proporcional, e o que a organiza é o vínculo.

Por fim, levamos a informalidade ao território.

```{r}
#| label: fig-informalidade
#| fig-cap: "Proporção de ocupados empregados sem carteira de trabalho assinada, por área de ponderação, Manaus (AM), microdados da amostra do Censo 2010. Visualização recortada na mancha urbana."
#| fig-height: 5.5
#| message: false
#| warning: false
informal_ap <- pa_manaus |>
  filter(ocupado, !autoconsumo) |>
  group_by(code_weighting) |>
  summarise(sem_carteira = survey_mean(V0648 == "4", na.rm = TRUE))

ap_manaus |>
  left_join(informal_ap, by = join_by(code_weighting)) |>
  ggplot() +
  geom_sf(aes(fill = 100 * sem_carteira), color = "white", linewidth = 0.2) +
  scale_fill_distiller(palette = "RdYlBu", direction = -1,
                       name = "% sem\ncarteira", na.value = "gray90") +
  coord_sf(xlim = limites_urbanos[c("xmin", "xmax")],
           ylim = limites_urbanos[c("ymin", "ymax")],
           expand = FALSE) +
  theme_minimal() +
  theme(axis.text = element_blank(), axis.ticks = element_blank(),
        panel.grid = element_blank())
```

O mapa da informalidade é quase o negativo do mapa da renda mediana produzido na seção anterior, o que confirma no território a relação que a tabela mostrou entre vínculo e rendimento.

## Fechamento da Parte 3 {#sec-ren-fechamento}

Este é o último capítulo do livro, e vale olhar para trás.

A Parte 3 percorreu cinco temas com uma mesma lógica de trabalho. Em cada um deles, uma pergunta territorial concreta determinou quais produtos do Censo seriam combinados, e não o contrário. O Capítulo 12 mostrou onde vivem os grupos que a política precisa alcançar e por que contagem e proporção apontam para lugares diferentes. O Capítulo 13 mediu a precariedade e o vazio do estoque habitacional e localizou as frentes de expansão. O Capítulo 14 tratou do que chega até o domicílio. O Capítulo 15 tratou de como se sai dele. E este capítulo tratou do que sustenta tudo isso.

Três lições atravessam os cinco capítulos e valem mais que qualquer indicador específico. A primeira é que o denominador precisa ser declarado junto com o numerador, porque é ele que define a pergunta que o indicador responde. A segunda é que a fonte determina a escala, de modo que trocar de produto do Censo significa trocar de unidade espacial, e a leitura precisa acompanhar essa troca. A terceira é que os valores ausentes quase sempre significam alguma coisa, seja sigilo, seja não aplicação do quesito, e investigá-los costuma ensinar mais sobre os dados do que o próprio indicador.

O Censo continuará mudando. Variáveis entrarão, como o modo de transporte em 2022, e sairão, como o rendimento domiciliar por setor. O leitor que tiver incorporado o hábito de consultar o dicionário, verificar o universo de cada quesito e conferir se os totais fecham estará preparado para trabalhar com o que vier.

## Exercícios {#sec-ren-exercicios}

1. Calcule, para um município à sua escolha, o coeficiente de variação do rendimento do responsável por setor a partir de `V06004` e `V06005`, e mapeie o resultado. Identifique os setores que combinam renda média alta com coeficiente de variação alto e descreva o que caracteriza essas áreas.

2. Reproduza, para dois municípios de portes diferentes, a comparação entre média e mediana do rendimento domiciliar per capita por área de ponderação. Calcule a razão entre as duas medidas e discuta o que a diferença entre os dois municípios informa sobre a desigualdade interna de cada um.

3. Na @sec-ren-trabalho, o universo de `V0648` exclui quem trabalhou apenas para consumo próprio. Escolha um município amazônico de pequeno porte, calcule a proporção de ocupados nessa situação e compare com o valor obtido para Manaus. Em seguida, calcule a distribuição por posição na ocupação com e sem o ajuste de universo e meça o quanto os percentuais mudam.

4. Usando `V0653` e `V6511`, construa um indicador de rendimento por hora trabalhada no trabalho principal e compare sua distribuição entre as posições na ocupação. Discuta que informação esse indicador acrescenta em relação às duas variáveis analisadas separadamente, e que cuidados são necessários com os casos de rendimento igual a zero.
