---
title: "Manipulação de Dados Tabulares"
---

<!--Para quem preferir esta aula em formato audiovisual, há uma *playlist* de videoaulas do meu canal do YouTube sobre Análise Exploratória de Dados com R. O conteúdo deste capítulo está compreendido nos vídeos 4 a 13.

[▶️ Abrir playlist no YouTube](https://www.youtube.com/playlist?list=PL_v-tArg0FZhA6dqbGv1uQMQqFOUPlryE)
-->

Nos dois capítulos anteriores conhecemos a linguagem R e aprendemos a calcular estatísticas sobre os dados que temos em mãos. Antes de chegar a esse ponto, porém, quase nenhuma base de dados real está pronta para ser resumida. Este capítulo trata do trabalho que antecede e sustenta toda análise, que é deixar os dados no formato em que a pergunta possa ser respondida. Começaremos pela leitura de arquivos em diferentes formatos e pelo operador que encadeia operações no R. Em seguida percorreremos os verbos que formam o vocabulário básico da manipulação, com os quais se filtram linhas, selecionam colunas, ordenam registros, criam variáveis, calculam resumos por grupo e combinam tabelas diferentes. Ao final, veremos como encadear tudo em uma única sequência legível, como guardar o resultado sem perder informação e como reorganizar uma tabela entre os formatos *long* e *wide*, decisão que determina o quão  fácil ou será realizar certos tipos de tarefa de exploração de dados que veremos nos capítulos mais aplicados deste livro.

Neste capítulo, trabalharemos com dois conjuntos de dados: `escolha_modal.csv` e `velocidades.xlsx`. Faça o download de ambos pelos links abaixo e salve-os em uma pasta onde você irá criar o projeto no RStudio no qual executará esta aula. Assim que salvá-los, crie um novo script do R para iniciarmos o estudo.

- [`escolha_modal.csv`](https://github.com/pedreirajr/rcensolivro/releases/download/dados/escolha_modal.csv)
- [`velocidades.xlsx`](https://github.com/pedreirajr/rcensolivro/releases/download/dados/velocidades.xlsx)

```{r}
#| label: setup
#| include: false
library(tidyverse)
library(readxl)
```

## Aspectos Introdutórios

### O tidyverse

O *tidyverse* é uma coleção de pacotes do R desenvolvida principalmente pela equipe da [Posit](https://posit.co/) e projetada para facilitar a análise de dados. Todos os pacotes compartilham uma filosofia de *design* comum e estruturas de dados coerentes, o que torna a experiência de trabalho mais fluída e previsível. A documentação completa está disponível em [tidyverse.org](https://www.tidyverse.org/).

Ao instalar o tidyverse com `install.packages("tidyverse")`, você obtém um conjunto de pacotes para as principais etapas da análise de dados:

- **`ggplot2`:** criação de gráficos declarativos baseados na *Grammar of Graphics*
- **`dplyr`:** manipulação de dados tabulares (filtrar, selecionar, transformar, sumarizar e combinar tabelas)
- **`tidyr`:** reestruturação de tabelas para o formato *tidy* (cada variável em uma coluna, cada observação em uma linha)
- **`readr`:** leitura de arquivos de texto (CSV, TSV etc.) de forma rápida e previsível
- **`purrr`:** programação funcional, facilitando a aplicação de funções a listas e vetores
- **`tibble`:** versão modernizada do *data frame*, com comportamento mais consistente e impressão mais legível
- **`stringr`:** manipulação de textos e expressões regulares
- **`forcats`:** manipulação de variáveis categóricas (*factors*)
- **`lubridate`:** manipulação de datas e horários

Neste capítulo, o foco está nos pacotes `dplyr` e `readr`, que cobrem as operações mais frequentes na etapa de manipulação de dados tabulares.

### Leitura de arquivos CSV com `read_csv()`

Conforme já vimos anteriormente, o R *base* oferece a função `read.csv()` para leitura de arquivos CSV. O pacote `readr`, parte do tidyverse, oferece a alternativa `read_csv()`. O código abaixo mostra como usar cada uma delas para ler o arquivo `escolha_modal.csv`:

```{r}
#| eval: false
em1 <- read.csv("escolha_modal.csv")
em2 <- read_csv("escolha_modal.csv")
```

Embora ambas façam a leitura do mesmo arquivo, o comportamento ao imprimir os objetos é diferente. `em1` é um *data frame* convencional e, caso a base de dados tenha muitas linhas, ao digitá-lo no console, o R imprimirá centenas delas, fazendo com que tenhamos de subir bastante a barra de rolagem à direita para verificar o nome das suas colunas. Já `em2` é do tipo *tibble*. Ao imprimi-lo, aparecem apenas as primeiras dez linhas e apenas as colunas que cabem na largura do console, além dos tipos de cada variável logo abaixo dos nomes das colunas (como `<chr>` para texto, `<dbl>` para número real e `<int>` para inteiro). Observe abaixo:

```{r}
#| echo: false
#| cache: true
#| message: false
#| warning: false
em2 <- read_csv("https://github.com/pedreirajr/rcensolivro/releases/download/dados/escolha_modal.csv")
```

```{r}
em2
```

:::{.callout-note}
Por padrão, *tibbles* imprimem apenas as 10 primeiras linhas e *data frames* imprimem até 1000 elementos. É possível alterar esses comportamentos com a função `options()`, que configura parâmetros globais da sessão R. As opções mais úteis são:

- `options(max.print = n)` — define o número máximo de elementos impressos (`n`) para *data frames* e outros objetos R base. O padrão é 1000.
- `options(tibble.print_max = n)` — define o número máximo de linhas exibidas em *tibbles*. Quando o objeto tem mais linhas do que esse valor, somente as primeiras `n` são impressas.
- `options(tibble.print_min = n)` — define quantas linhas são exibidas quando o limite máximo é ultrapassado.
- `options(tibble.width = Inf)` — exibe todas as colunas, mesmo que o *tibble* seja mais largo do que a janela do console.

Para sempre exibir todas as linhas de um *tibble*, use `options(tibble.print_max = Inf)`. Para restaurar os padrões, use `options(max.print = 1000, tibble.print_max = 10, tibble.print_min = 10)`.
:::

Ao imprimir `em2`, a coluna `modo_viagem` pode exibir o valor `"A p\xe9"` no lugar de `"A pé"`. Isso ocorre porque o arquivo foi gravado com codificação *Latin-1* (também chamada de ISO-8859-1), enquanto o R, por padrão, tenta ler arquivos em UTF-8. O caractere `"é"` não ocupa o mesmo byte nos dois sistemas de codificação, resultando na sequência de escape `\xe9`.

Para corrigir esse problema, é preciso informar a codificação do arquivo na leitura. Com `read.csv()`, usa-se o argumento `fileEncoding`:

```{r}
#| eval: false
em1 <- read.csv("escolha_modal.csv", fileEncoding = "Latin1")
```

Com `read_csv()`, usa-se o argumento `locale`:

```{r}
#| eval: false
em2 <- read_csv("escolha_modal.csv", locale = locale(encoding = "Latin1"))
```

Após essa correção, os acentos aparecerão corretamente. Podemos verificar a classe dos dois objetos com a função `class()`:

```{r}
#| eval: false
class(em1)
class(em2)
```

O resultado será `"data.frame"` para `em1` e `c("tbl_df", "tbl", "data.frame")` para `em2`, confirmando que o *tibble* é uma extensão do *data frame*.

### Leitura de arquivos Excel com `readxl`

Para ler arquivos no formato Excel (`.xlsx` ou `.xls`), usamos o pacote `readxl`. Ele não faz parte do núcleo carregado por `library(tidyverse)`, mas é instalado junto com o tidyverse. Para usá-lo, instale-o (se ainda não estiver instalado) e depois carregue-o:

```{r}
#| eval: false
install.packages("readxl")
library(readxl)
```

O pacote oferece as funções `read_excel()`, que detecta o formato automaticamente, e `read_xlsx()` e `read_xls`, específicas para `.xlsx` e `.xls`, respectivamente. Ambas opções abaixo valem para lermos nosso arquivo "velocidades.xlsx":

```{r}
#| eval: false
vel <- read_excel("velocidades.xlsx")
vel <- read_xlsx("velocidades.xlsx")
```

Outro aspecto interessante quando queremos utilizar funções de bibliotecas já instaladas, mas não carregadas com o `library()` no R, é que podemos executá-las usando a notação `pacote::função()`. Observe abaixo:

```{r}
#| label: read-vel
#| echo: false
#| cache: true
#| message: false
url_vel <- "https://github.com/pedreirajr/rcensolivro/releases/download/dados/velocidades.xlsx"
temp_vel <- tempfile(fileext = ".xlsx")
download.file(url_vel, temp_vel, mode = "wb", quiet = TRUE)
vel <- readxl::read_xlsx(temp_vel)
```

```{r}
#| eval: false
vel <- readxl::read_xlsx("velocidades.xlsx")
```

Essa notação é útil quando se quer usar uma função de um pacote de forma pontual, sem carregar o pacote inteiro na sessão.

### O operador pipe (`|>`)

O operador *pipe* é uma das ferramentas mais úteis do ecossistema tidyverse. Ele permite encadear operações de forma legível, passando o resultado de uma expressão como o primeiro argumento da expressão seguinte.

Durante muito tempo, o pipe mais usado no R foi o `%>%`, proveniente do pacote `magrittr`. A partir do R 4.1.0, lançado em 2021, o R passou a oferecer um pipe nativo, `|>`, que funciona de forma similar sem exigir nenhum pacote adicional. Neste livro, usamos o pipe nativo `|>`.

No RStudio, o atalho de teclado **Ctrl+Shift+M** (Windows e Linux) ou **Cmd+Shift+M** (Mac) insere o pipe automaticamente. Para garantir que o atalho insira `|>` e não `%>%`, vá em **Tools > Global Options > Code** e marque a opção **Use native pipe operator**.

A lógica do pipe é simples: em vez de escrever `f(x)`, escrevemos `x |> f()`. Veja alguns exemplos com a base `vel`:

```{r}
vel |>
  head()
```

```{r}
vel$velocidade |>
  mean()
```

No primeiro exemplo, `vel` é passado como argumento para `head()`, que retorna as primeiras seis linhas. No segundo, o vetor `vel$velocidade` é passado para `mean()`, que calcula a média. O pipe se torna ainda mais poderoso quando encadeamos várias operações, como veremos nas seções mais adiante.

### A função `summary()` e variáveis factor

Vamos agora fazer a leitura definitiva da base `escolha_modal.csv`, informando a codificação correta:

```{r}
#| label: read-em
#| echo: false
#| cache: true
#| message: false
em <- read_csv(
  "https://github.com/pedreirajr/rcensolivro/releases/download/dados/escolha_modal.csv",
  locale = locale(encoding = "Latin1")
)
```

```{r}
#| eval: false
em <- read_csv("escolha_modal.csv", locale = locale(encoding = "Latin1"))
```

Podemos obter um resumo rápido de todas as variáveis com a função `summary()`:

```{r}
em |>
  summary()
```

Para variáveis numéricas, `summary()` retorna mínimo, primeiro quartil, mediana, média, terceiro quartil e máximo, além do número de valores ausentes. Para variáveis do tipo *character* (texto), porém, o resultado é pouco informativo, pois o R indica apenas o comprimento e a classe, sem qualquer informação sobre os valores que aparecem.

Para variáveis categóricas, é mais adequado usar o tipo *factor*. Um *factor* é uma representação especial para variáveis categóricas no R que armazena os valores distintos como **níveis** (*levels*) e permite que o `summary()` mostre a contagem de cada categoria, entre outras vantagens que veremos mais adiante.

Vamos transformar as variáveis `sexo`, `posse_auto` e `modo_viagem` em *factor*:

```{r}
em <- em |>
  mutate(
    sexo        = factor(sexo),
    posse_auto  = factor(posse_auto),
    modo_viagem = factor(modo_viagem)
  )
```

Agora `summary()` mostrará a contagem de cada nível:

```{r}
em |>
  summary()
```

Para verificar os níveis de um *factor*, usamos a função `levels()`:

```{r}
levels(em$modo_viagem)
levels(em$sexo)
```

## Filtragem de Observações

A filtragem de observações consiste na seleção de um subconjunto de linhas de uma tabela com base em algum critério. O `dplyr` oferece duas funções principais para isso.

A função `slice()` seleciona linhas por posição. Para obter as cinco primeiras linhas de `vel`:

```{r}
vel |>
  slice(1:5)
```

A função `filter()` realiza a filtragem com base em condições lógicas. Os exemplos abaixo usam a base `vel` com diferentes operadores condicionais sobre a variável `velocidade`:

```{r}
vel |>
  filter(velocidade >= 50)
```

```{r}
vel |>
  filter(velocidade < 45)
```

Para combinar condições, usamos os operadores `&` (E lógico) e `|` (OU lógico). O exemplo abaixo seleciona registros com velocidade acima de 50 km/h **e** do tipo de veículo "Moto":

```{r}
vel |>
  filter(velocidade > 50 & tipo_veic == "Moto")
```

Já o exemplo seguinte seleciona registros com velocidade entre 40 e 50 km/h:

```{r}
vel |>
  filter(velocidade > 40 & velocidade < 50)
```

Na base `em`, podemos combinar filtros em variáveis diferentes. O exemplo abaixo seleciona viagens realizadas por pessoas do sexo feminino que usaram transporte público ("TP") ou foram a pé. Note que o operador `%in%` verifica se o valor está contido em um vetor de opções, sendo uma alternativa mais limpa a múltiplas condições com `|` quando temos dados do tipo `character`.

```{r}
em |>
  filter(sexo == "F" & modo_viagem %in% c("TP", "A pé"))
```

## Seleção de Colunas

A seleção de colunas permite manter apenas as variáveis relevantes para a análise, facilitando a leitura do código e reduzindo o uso de memória. No `dplyr`, usamos a função `select()`.

Para selecionar apenas as colunas `tipo_veic` e `velocidade` de `vel`:

```{r}
vel |>
  select(tipo_veic, velocidade)
```

Para remover uma coluna, basta preceder o nome com `-`:

```{r}
vel |>
  select(-velocidade)
```

O `select()` também pode ser usado para reordenar colunas. Ao listar as colunas na nova ordem desejada, o resultado terá as colunas nessa sequência:

```{r}
vel |>
  select(velocidade, tipo_veic, faixa)
```

Eventualmente, nós podemos obter os nomes das variáveis de interesse a serem analisadas a partir de alguma operação anterior que as retorne em formato `character`. Como a função `select()` não aceita nomes de colunas nesse formato, podemos usamos a função auxiliar `all_of()`, conforme o exemplo abaixo:

```{r}
colunas <- c("tipo_veic", "velocidade")
vel |>
  select(all_of(colunas))
```

## Ordenação de Linhas

A ordenação de linhas reordena as observações de uma tabela com base nos valores de uma ou mais colunas. No `dplyr`, usamos a função `arrange()`.

Para ordenar `vel` pela velocidade em ordem crescente:

```{r}
vel |>
  arrange(velocidade)
```

Para ordenar em ordem decrescente, usamos a função auxiliar `desc()`:

```{r}
vel |>
  arrange(desc(velocidade))
```

Para variáveis numéricas, uma alternativa mais compacta é usar o sinal de negação diretamente:

```{r}
vel |>
  arrange(-velocidade)
```

O resultado é idêntico. Atente-se, no entanto, que a notação com `-` não funciona para variáveis de texto ou *factor*, situações em que `desc()` é obrigatório.

A ordenação também é possível por múltiplas colunas. O código abaixo ordena primeiro por `tipo_veic` (em ordem alfabética) e, dentro de cada tipo, por `velocidade` em ordem decrescente:

```{r}
vel |>
  arrange(tipo_veic, desc(velocidade))
```

Observe que a ordenação de `tipo_veic` segue a ordem alfabética, o que não reflete uma sequência lógica em termos de porte do veículo. A ordem natural seria Moto, Passeio, SUV/Pickup e Caminhão/Ônibus. Para impor essa ordem, convertemos `tipo_veic` em *factor* com os níveis na sequência desejada:

```{r}
vel <- vel |>
  mutate(
    tipo_veic = factor(
      tipo_veic,
      levels = c("Moto", "Passeio", "SUV/Pickup", "Caminhão/Ônibus")
    )
  )
```

Quando a variável categórica tem uma ordem intrínseca com significado (como o porte do veículo), podemos declará-la explicitamente com o argumento `ordered = TRUE`, fazendo com que esta se torne uma variável categórica *ordinal*:

```{r}
#| eval: false
vel <- vel |>
  mutate(
    tipo_veic = factor(
      tipo_veic,
      levels  = c("Moto", "Passeio", "SUV/Pickup", "Caminhão/Ônibus"),
      ordered = TRUE
    )
  )
```

Um *factor* ordenado permite comparações lógicas entre categorias. Por exemplo, `tipo_veic > "Passeio"` retornará `TRUE` para "SUV/Pickup" e "Caminhão/Ônibus" e `FALSE` para "Moto" e "Passeio". Ao ordenar novamente por `tipo_veic`, o resultado seguirá a ordem dos níveis definidos:

```{r}
vel |>
  arrange(tipo_veic)
```

Podemos confirmar os níveis com `levels()`:

```{r}
levels(vel$tipo_veic)
```

## Transformação e Criação de Variáveis

A função `mutate()` do `dplyr` permite criar novas variáveis ou modificar variáveis existentes. Ela adiciona (ou substitui) colunas na tabela sem alterar o número de linhas.

A variável `tempo_viagem` na base `em` está originalmente em minutos. Vamos convertê-la para horas, sobrescrevendo a coluna original:

```{r}
em <- em |>
  mutate(tempo_viagem = tempo_viagem / 60)
```

Com o tempo agora em horas, podemos criar uma nova variável com a velocidade média da viagem, dividindo a distância pelo tempo:

```{r}
em <- em |>
  mutate(vel_media_viagem = dist_viagem / tempo_viagem)
```

Para criar variáveis dicotômicas, a função `ifelse()` é útil. O código abaixo cria uma variável lógica indicando se o veículo estava acima de 60 km/h:

```{r}
vel <- vel |>
  mutate(acim60 = ifelse(velocidade > 60, TRUE, FALSE))
```

Para classificações com mais de duas categorias, costumamos utilizar o `ifelse()` de forma aninhada, ou, de maneira mais simples, usando a função `case_when()`. O exemplo abaixo cria a variável `veic_pesado`, listando explicitamente quais categorias pertencem a cada grupo por meio do operador `%in%`:

```{r}
#| eval: false
vel <- vel |>
  mutate(
    veic_pesado = case_when(
      tipo_veic %in% c("Caminhão/Ônibus")               ~ "S",
      tipo_veic %in% c("Moto", "Passeio", "SUV/Pickup") ~ "N"
    )
  )
```

Quando nem todas as combinações precisam ser enumeradas, podemos usar `.default` para definir o valor dos casos restantes, tornando o código mais conciso:

```{r}
vel <- vel |>
  mutate(
    veic_pesado = case_when(
      tipo_veic == "Caminhão/Ônibus" ~ "S",
      .default = "N"
    )
  )
```

A sintaxe do `case_when()` segue o padrão `condição ~ valor`, com `.default` definindo o valor para os casos que não atendem a nenhuma condição explícita. Uma alternativa equivalente ao `.default` é usar `TRUE ~ "N"`, notação mais antiga que ainda é amplamente encontrada em códigos R.

Há situações em que o interesse não está em acrescentar colunas à base original, mas em produzir uma tabela nova contendo apenas as variáveis derivadas. Para isso existe o `transmute()`, que calcula exatamente como o `mutate()` e descarta todas as colunas que não forem mencionadas. O exemplo abaixo monta uma tabela compacta com o modo de transporte, a distância em quilômetros, o tempo convertido de volta para minutos e a velocidade média, deixando de fora as demais variáveis de `em`.

```{r}
em |>
  transmute(
    modo_viagem,
    dist_km   = dist_viagem,
    tempo_min = tempo_viagem * 60,
    vel_kmh   = vel_media_viagem
  )
```

Observe que colunas já existentes podem ser mantidas apenas citando seu nome, como `modo_viagem`, ou renomeadas no caminho, como `dist_viagem`, que passou a se chamar `dist_km`. Note também que nada foi atribuído a um objeto, de modo que a tabela `em` original permanece intacta e o resultado apenas foi impresso no console.

:::{.callout-note}
A partir da versão 1.1.0 do `dplyr`, o `transmute()` passou à condição de *superseded*, ou seja, continua funcionando e não será removido, mas deixou de receber novos desenvolvimentos. A recomendação atual é obter o mesmo resultado com o argumento `.keep = "none"` do próprio `mutate()`. A única diferença de escrita está nas colunas já existentes, que precisam ser atribuídas a si mesmas.

```{r}
#| eval: false
em |>
  mutate(
    modo_viagem = modo_viagem,
    dist_km     = dist_viagem,
    tempo_min   = tempo_viagem * 60,
    vel_kmh     = vel_media_viagem,
    .keep = "none"
  )
```

Vale conhecer as duas formas, já que o `transmute()` aparece com frequência em códigos escritos antes dessa mudança.
:::

## Sumarização de Dados

A sumarização reduz uma tabela a um conjunto de estatísticas calculadas a partir dos valores das colunas. No `dplyr`, a combinação de `group_by()` e `summarize()`^[Não confunda com a função `summary()`. Também pode ser escrita com "s", ou seja, `summarise()`, em aderência ao inglês britânico.] é o principal mecanismo para isso.

Vamos calcular a velocidade média de viagem por modo de transporte na base `em`:

```{r}
em |>
  group_by(modo_viagem) |>
  summarize(vel_media = mean(vel_media_viagem, na.rm = TRUE))
```

O argumento `na.rm = TRUE` instrui a função a ignorar os valores ausentes (`NA`) no cálculo. Sem ele, qualquer `NA` na coluna faria com que o resultado fosse `NA` para o grupo inteiro.

Podemos calcular várias estatísticas de uma vez no mesmo `summarize()`:

```{r}
em |>
  group_by(modo_viagem) |>
  summarize(
    vel_media   = mean(vel_media_viagem,            na.rm = TRUE),
    vel_mediana = median(vel_media_viagem,          na.rm = TRUE),
    q1          = quantile(vel_media_viagem, 0.25,  na.rm = TRUE),
    q3          = quantile(vel_media_viagem, 0.75,  na.rm = TRUE),
    desvio_pad  = sd(vel_media_viagem,              na.rm = TRUE)
  )
```

Um outro uso bastante interessante é o de contagem de observações em níveis diferentes de variáveis categóricas. Para tanto, usamos a função `n()` dentro de `summarize()`, que não recebe argumentos e conta o número de linhas em cada grupo. O exemplo abaixo conta o número de viagens por combinação de sexo e posse de automóvel:

```{r}
em |>
  group_by(sexo, posse_auto) |>
  summarize(quant = n())
```

Para esse tipo de contagem simples, o `dplyr` oferece a função `count()` como atalho conveniente:

```{r}
em |>
  count(sexo, posse_auto)
```

Os valores são equivalentes aos do exemplo anterior, mas há uma diferença importante no objeto retornado. O `group_by()` seguido de `summarize()` retorna um *tibble* ainda agrupado, com o agrupamento por `sexo` permanecendo ativo após o `summarize()`. Já o `count()` retorna um *tibble* comum, sem agrupamento. Essa distinção é relevante quando se encadeiam operações após a contagem. Com o resultado do `group_by() |> summarize()`, um `mutate()` subsequente opera dentro dos grupos remanescentes. Já com o resultado do `count()`, ele opera sobre o *tibble* inteiro.

Esse é o caso de quando queremos analisar a proporção dentro de cada grupo, em vez de números absolutos, o que pode ser mais informativo. O código abaixo calcula a proporção de cada combinação dentro de cada sexo, encadeando um `mutate()` após o `summarize()`:

```{r}
em |>
  group_by(sexo, posse_auto) |>
  summarize(quant = n()) |>
  mutate(prop = quant / sum(quant))
```

O `mutate()` é aplicado com o agrupamento por `sexo` ainda ativo, então `sum(quant)` é calculado dentro de cada categoria de sexo, gerando proporções que somam 1 dentro de cada grupo. Repare que o `dplyr` imprime uma mensagem informativa antes do resultado, avisando que a saída permaneceu agrupada por `sexo`. Não é erro nem sinal de problema, é o pacote tornando explícito um comportamento que passaria despercebido. A mensagem, porém, denuncia algo incômodo, pois o resultado depende de uma regra que não está escrita em lugar nenhum do código.

Para contrastar, veja o que acontece ao usar `count()` e encadear o mesmo `mutate()`:

```{r}
em |>
  count(sexo, posse_auto) |>
  mutate(prop = n / sum(n))
```

Como `count()` retorna um *tibble* sem agrupamento, `sum(n)` é calculado sobre todas as linhas da tabela, gerando proporções em relação ao total geral, não dentro de cada sexo. As quatro proporções agora somam 1 entre si.

Nenhum dos dois resultados está errado, eles simplesmente respondem a perguntas diferentes. O problema do primeiro é de outra natureza. Quem lê aquele código precisa saber de cor que o `summarize()` descarta apenas o último nível de agrupamento para conseguir prever o que o `mutate()` seguinte vai fazer. Para este cálculo de proporção dentro de cada grupo existe uma terceira forma, que produz exatamente os mesmos números da primeira sem depender dessa memória e sem gerar mensagem nenhuma. Ela consiste em contar com `count()`, que devolve a tabela já limpa, e declarar explicitamente o agrupamento desejado antes do `mutate()`:

```{r}
em |>
  count(sexo, posse_auto) |>
  group_by(sexo) |>
  mutate(prop = n / sum(n))
```

Os valores são idênticos aos da primeira versão. A diferença está em que o agrupamento por `sexo` aparece escrito no código, em vez de sobrar de uma operação anterior. Quem lê não precisa reconstruir mentalmente o que restou do `group_by()` inicial, e quem escreve pode trocar `group_by(sexo)` por `group_by(posse_auto)` para inverter a pergunta sem mexer em mais nada. É a forma que recomendamos como padrão sempre que o objetivo for calcular proporções dentro de grupos.

O resultado continua agrupado por `sexo`, como indica a linha `# Groups: sexo [2]` logo abaixo do cabeçalho. Quando as etapas seguintes não dependerem desse agrupamento, encerre a cadeia com `ungroup()` para devolver um *tibble* comum.

```{r}
em |>
  count(sexo, posse_auto) |>
  group_by(sexo) |>
  mutate(prop = n / sum(n)) |>
  ungroup()
```

:::{.callout-note}
A própria mensagem do `summarize()` sugere dois caminhos para silenciá-la. O argumento `.groups` controla o que acontece com o agrupamento na saída, sendo `.groups = "drop"` a opção que remove todos os níveis e `.groups = "drop_last"` a que apenas confirma o comportamento padrão de descartar o último. Já o argumento `.by` permite declarar o agrupamento dentro da própria função, como em `summarize(quant = n(), .by = c(sexo, posse_auto))`, dispensando o `group_by()` anterior e devolvendo sempre um resultado sem agrupamento. Vale conhecer as duas alternativas, porque aparecem com frequência, mas nenhuma delas deixa o código mais legível do que a sequência com `count()` apresentada acima.
:::

## Junção de Tabelas

Em muitas situações, as informações relevantes para uma análise estão distribuídas em tabelas diferentes, que precisam ser combinadas. Essa operação é chamada de **junção** (*join*) e é realizada com base em uma ou mais colunas que identificam a correspondência entre as linhas das tabelas.

Suponha que, além dos dados de velocidade, tenhamos uma tabela com o peso médio de cada tipo de veículo:

```{r}
pesos <- tibble(
  tipo_veic = c("Moto", "Passeio", "SUV/Pickup", "Caminhão/Ônibus"),
  peso_kg   = c(120, 1300, 2000, 16000)
)
pesos
```

Para incorporar essa informação à base `vel`, usamos `left_join()`, função do `dplyr` que mantém todas as linhas da tabela à esquerda (`vel`) e adiciona as colunas da tabela à direita (`pesos`) para as linhas com correspondência:

```{r}
vel |>
  left_join(pesos, by = "tipo_veic")
```

O argumento `by` indica a coluna usada como chave de junção. Neste caso, `tipo_veic` está presente nas duas tabelas e identifica cada tipo de veículo. Para cada linha de `vel`, o `left_join()` busca o peso correspondente em `pesos` e adiciona a coluna `peso_kg` ao resultado.

::: {.callout-tip}
O `dplyr` oferece outros tipos de junção para diferentes situações. O `right_join()` mantém todas as linhas da tabela à direita. O `inner_join()` mantém apenas as linhas com correspondência nas duas tabelas. O `full_join()` mantém todas as linhas de ambas as tabelas.
:::

Na prática, é comum que as duas tabelas usem nomes diferentes para a mesma coluna-chave. Suponha que a tabela `pesos` tivesse a coluna chamada `veiculo` em vez de `tipo_veic`:

```{r}
pesos2 <- tibble(
  veiculo = c("Moto", "Passeio", "SUV/Pickup", "Caminhão/Ônibus"),
  peso_kg = c(120, 1300, 2000, 16000)
)
```

Nesse caso, o argumento `by` recebe um vetor nomeado, onde o nome é a coluna da tabela da esquerda e o valor é a coluna da tabela da direita:

```{r}
vel |>
  left_join(pesos2, by = c("tipo_veic" = "veiculo"))
```

Uma sintaxe alternativa e mais legível é usar a função `join_by()`, disponível a partir do `dplyr` 1.1.0. Ela recebe uma expressão de igualdade entre os nomes das colunas:

```{r}
vel |>
  left_join(pesos2, by = join_by(tipo_veic == veiculo))
```

O resultado é idêntico. A vantagem do `join_by()` é que os nomes das colunas são tratados como variáveis, sem necessidade de aspas, tornando o código mais próximo da sintaxe usada no restante do `dplyr`.

## Fazendo tudo de uma só vez

Nas seções anteriores, cada operação foi apresentada de forma independente. Em uma análise real, essas operações quase sempre aparecem encadeadas, e é exatamente para isso que o operador pipe (`|>`) foi projetado.

Partindo do resultado do `left_join()` entre `vel` e `pesos`, queremos executar quatro operações em sequência. Primeiro, criaremos uma nova variável convertendo o peso de quilogramas para toneladas, o que torna os valores mais legíveis. Depois, filtraremos os registros para manter apenas veículos leves, excluindo caminhões e ônibus. Em seguida, selecionaremos apenas as colunas relevantes para a análise final. Por último, ordenaremos os registros pela velocidade em ordem decrescente.

Sem o pipe, seria necessário criar um objeto intermediário a cada passo:

```{r}
#| eval: false
vel_com_peso <- left_join(vel, pesos, by = "tipo_veic")
vel_com_peso <- mutate(vel_com_peso, peso_ton = peso_kg / 1000)
vel_com_peso <- filter(vel_com_peso, tipo_veic != "Caminhão/Ônibus")
vel_com_peso <- select(vel_com_peso, tipo_veic, velocidade, peso_ton)
vel_com_peso <- arrange(vel_com_peso, desc(velocidade))
vel_com_peso
```

O resultado é correto, mas o código é repetitivo, com o nome `vel_com_peso` aparecendo dez vezes. Cada linha reatribui o objeto ao mesmo nome, e qualquer erro em uma etapa intermediária exige depurar toda a cadeia manualmente. Com o pipe, o mesmo resultado é obtido de forma muito mais clara:

```{r}
vel |>
  left_join(pesos, by = "tipo_veic") |>
  mutate(peso_ton = peso_kg / 1000) |>
  filter(tipo_veic != "Caminhão/Ônibus") |>
  select(tipo_veic, velocidade, peso_ton) |>
  arrange(desc(velocidade))
```

O raciocínio é linear: começamos com `vel`, adicionamos o peso com `left_join()`, convertemos para toneladas com `mutate()`, excluímos os veículos pesados com `filter()`, mantemos apenas as colunas de interesse com `select()` e ordenamos os registros por velocidade decrescente com `arrange()`. Cada linha descreve um passo da análise, e a leitura de cima para baixo espelha a sequência lógica do raciocínio.

Para armazenar o resultado em um novo objeto, basta atribuir a cadeia completa:

```{r}
#| eval: false
vel_leve <- vel |>
  left_join(pesos, by = "tipo_veic") |>
  mutate(peso_ton = peso_kg / 1000) |>
  filter(tipo_veic != "Caminhão/Ônibus") |>
  select(tipo_veic, velocidade, peso_ton) |>
  arrange(desc(velocidade))
```

## Salvando Arquivos em Formato .rds

O formato `.rds` é específico do R e permite salvar um único objeto com todos os seus metadados preservados. Isso inclui os tipos das variáveis e a ordem dos níveis de *factors*, características que se perderiam ao salvar em formatos como `.csv` ou `.xlsx`.

Por exemplo, ao longo deste capítulo transformamos `tipo_veic` em um *factor* com os níveis na ordem "Moto", "Passeio", "SUV/Pickup" e "Caminhão/Ônibus". Se salvarmos `vel` como `.csv` e depois lermos novamente o arquivo, essa ordem será perdida e `tipo_veic` voltará a ser uma variável *character*.

Para salvar `vel` no formato `.rds`:

```{r}
#| eval: false
saveRDS(vel, "vel.rds")
```

Para carregar o arquivo em uma sessão futura:

```{r}
#| eval: false
vel <- readRDS("vel.rds")
```

Ao carregar com `readRDS()`, o objeto retorna exatamente no estado em que foi salvo, com todos os tipos e ordenamentos preservados. Isso torna o `.rds` especialmente útil para armazenar bases de trabalho intermediárias, evitando reprocessar as transformações a cada sessão.

## Dados em formato *long* e *wide*

Uma mesma informação pode ser organizada de maneiras diferentes em uma tabela, e a escolha entre elas determina quais operações ficam fáceis e quais ficam trabalhosas. As duas organizações mais comuns são o formato *wide* (largo) e o formato *long* (longo). No formato *wide*, cada unidade de análise ocupa uma única linha e as demais colunas guardam suas medições. No formato long, cada linha corresponde a uma combinação entre a unidade de análise e uma medição, de modo que a tabela fica mais alta e mais estreita.

Para tornar a diferença concreta, vamos criar uma pequena tabela fictícia com o número de viagens diárias por modo de transporte em três municípios.

```{r}
viagens <- tibble(
  municipio = c("Município A", "Município B", "Município C"),
  a_pe      = c(120,  90,  60),
  bicicleta = c( 30,  45,  20),
  carro     = c(200, 150, 260),
  tp        = c(150, 110,  80)
)
viagens
```

Essa é a apresentação *wide*, e ela é confortável para leitura humana. Relatórios impressos e planilhas de divulgação quase sempre chegam nesse formato, porque a comparação entre municípios se faz percorrendo a coluna e a comparação entre modos se faz percorrendo a linha. Do ponto de vista da manipulação, porém, há um problema. Os nomes `a_pe`, `bicicleta`, `carro` e `tp` não são variáveis, são valores de uma variável que poderíamos chamar de **modo de transporte**. O número de viagens, única medição de fato registrada, está espalhado por quatro colunas.

Foi essa distinção que motivou o princípio *tidy* mencionado no início do capítulo, segundo o qual cada variável deve ocupar uma coluna e cada observação deve ocupar uma linha. A tabela acima viola esse princípio, e a consequência prática é que operações simples ficam trabalhosas. Calcular o total de viagens por município exige somar quatro colunas nomeadas uma a uma, e a inclusão de um quinto modo na pesquisa obrigaria a reescrever esse código.

A função `pivot_longer()`, do pacote `tidyr`, reorganiza a tabela para o formato *long*. Ela precisa saber quais colunas devem ser empilhadas (`cols`), qual será o nome da nova coluna que receberá os nomes antigos (`names_to`) e qual será o nome da nova coluna que receberá os valores (`values_to`). No exemplo abaixo, empilhamos todas as colunas exceto `municipio`, usando a mesma notação de negação já vista no `select()`.

```{r}
viagens_long <- viagens |>
  pivot_longer(
    cols      = -municipio,
    names_to  = "modo_viagem",
    values_to = "viagens"
  )
viagens_long
```

As três linhas com quatro colunas de medição viraram doze linhas. Nenhuma informação foi criada ou perdida, apenas redistribuída. Agora existe uma coluna `modo_viagem` que guarda a categoria e uma coluna `viagens` que guarda a medição, e ambas podem ser usadas diretamente pelas funções estudadas nas seções anteriores.

Veja que o ganho aparece de imediato. O total de viagens por modo, que na tabela *wide* exigiria somar colunas manualmente, sai de um `group_by()` com `summarize()`.

```{r}
viagens_long |>
  group_by(modo_viagem) |>
  summarize(total = sum(viagens))
```

Da mesma forma, a repartição modal de cada município sai de um `group_by()` com `mutate()`, exatamente como fizemos na seção de sumarização.

```{r}
viagens_long |>
  group_by(municipio) |>
  mutate(prop = viagens / sum(viagens))
```

Nenhum desses dois códigos menciona os nomes dos modos. Se a pesquisa passasse a registrar viagens de motocicleta, bastaria acrescentar as linhas correspondentes e ambos continuariam funcionando sem qualquer alteração. Essa independência em relação aos valores das categorias é a principal razão pela qual o formato *long* domina o trabalho de análise no R. É também o formato esperado pelo `ggplot2`, o que veremos em detalhe no próximo capítulo.

A operação inversa é feita por `pivot_wider()`, que espalha uma coluna de categorias por várias colunas novas. Os argumentos centrais são `names_from`, que indica de qual coluna sairão os nomes das novas colunas, e `values_from`, que indica de qual coluna sairão os valores que as preencherão. Aplicada sobre `viagens_long`, a função devolve exatamente a tabela original.

```{r}
viagens_long |>
  pivot_wider(
    names_from  = modo_viagem,
    values_from = viagens
  )
```

O uso mais frequente do `pivot_wider()`, porém, não é desfazer um `pivot_longer()`. É produzir a tabela final de apresentação depois que os cálculos já foram feitos em formato *long*. O código abaixo calcula a repartição modal em porcentagem, descarta os valores absolutos e espalha o resultado, gerando uma tabela pronta para leitura. O `ungroup()` desfaz o agrupamento deixado ativo pelo `group_by()`, conforme discutimos na seção de sumarização, para que o resultado seja um *tibble* comum.

```{r}
viagens_long |>
  group_by(municipio) |>
  mutate(prop = round(100 * viagens / sum(viagens), 1)) |>
  ungroup() |>
  select(-viagens) |>
  pivot_wider(
    names_from  = modo_viagem,
    values_from = prop
  )
```

:::{.callout-tip}
Nem toda tabela em formato *long* contém todas as combinações possíveis. Quando uma combinação está ausente, o `pivot_wider()` preenche a célula correspondente com `NA`. Se o valor ausente significar zero, como costuma ocorrer em contagens, o argumento `values_fill = 0` resolve a questão em uma linha.
:::

:::{.callout-note}
Em códigos mais antigos, é comum encontrar as funções `gather()` e `spread()`, que cumpriam esses mesmos papéis antes da versão 1.0.0 do `tidyr`, lançada em 2019. Elas continuam funcionando, mas foram substituídas por `pivot_longer()` e `pivot_wider()`, de sintaxe mais explícita e desenvolvimento ativo.
:::

A alternância entre os dois formatos reaparecerá com frequência na segunda parte do livro. As tabelas do Censo Demográfico costumam ser divulgadas em formato *wide*, com uma coluna para cada faixa etária, cada classe de rendimento ou cada tipo de domicílio, e a primeira providência ao analisá-las quase sempre é empilhá-las com `pivot_longer()`.

## Exercícios

Antes de iniciar os exercícios, baixe os arquivos abaixo para uma pasta onde você irá processá-los. Crie um projeto do R dentro dessa pasta e um novo script `.R` dentro desse projeto para responder às questões abaixo.

- [`escolha_modal.csv`](https://github.com/pedreirajr/rcensolivro/releases/download/dados/escolha_modal.csv)
- [`velocidades.xlsx`](https://github.com/pedreirajr/rcensolivro/releases/download/dados/velocidades.xlsx)

1. Leia o arquivo `velocidades.xlsx` como um `tibble` e armazene-o em um objeto denominado `vel` e converta as variáveis `faixa` e `tipo_veic` para *factor*. Em seguida, obtenha as quantidades e proporções para cada combinação de níveis de `faixa` e `tipo_veic`. Na sequência filtre todas as observações com proporção acima de 0.1 e ordene-as de forma decrescente de acordo com a frequência absoluta de observações.

2. Crie uma nova variável na base `vel` chamada `cat_vel` que classifique as velocidades em três níveis usando `case_when()`:
   - `"Lenta"`: velocidade menor que 40 km/h
   - `"Normal"`: velocidade entre 40 e 60 km/h (inclindo esses limites)
   - `"Alta"`: velocidade acima de 60 km/h

3. Leia o arquivo `escolha_modal.csv` como um `tibble` (com a codificação de caracteres correta) e armazene-o em um objeto denominado `em`. Posteriormente, crie um dataframe com valores médios de emissão de CO2 por km rodado para cada um dos modos presentes na coluna `modo_viagem` (A pé = 0 g/km, Bicicleta = 0 g/km, Carro ou App = 120 g/km e TP = 50 g/km). Na sequência faça um left_join de `em` com essa nova tabela para incorporar os valores de emissão a `em`.
 
4. Salve os objetos `vel` e `em` após todas as operações realizadas em formato .rds para entrega.
